ACORDAO-COMPLETO-2368718

ACÓRDÃO 2021/2019 ATA 33/2019 - PLENÁRIO

VISTOS, relatados e discutidos estes autos de Denúncia, com pedido de medida cautelar, acerca de possíveis irregularidades ocorridas no Tribunal Superior Eleitoral (TSE) , no que concerne à contratação de pessoal terceirizado para a realização de serviços temporários para cadastramento biométrico, fundamentada na Resolução TSE 23.518/2017,          
ACORDAM os Ministros do Tribunal de Contas da União, reunidos em Sessão Plenária, diante das razões expostas pelo Relator, em:
9.1. conhecer a presente denúncia por estarem presentes os requisitos de admissibilidade previstos nos arts. 234 e 235 do Regimento Interno deste Tribunal e no art. 103, § 1º, da Resolução TCU 259/2014, para, no mérito, considerá-la improcedente;
9.2. levantar o sigilo dos presentes autos, nos termos do arts. 6o, inciso III, e 8o, incisos V e VI, ambos  da Lei 12.527/2011 (Lei de Acesso à Informação) c/c o art.55, §1o, da Lei 8.443/92 e art. 4o da Resolução-TCU 294/2018;
9.3. indeferir o pedido de ingresso da denunciante como interessado no presente processo e, consequentemente, do pedido de sustentação oral;
9.4. dar ciência ao Tribunal Superior Eleitoral e à Corregedoria do Tribunal Regional Eleitoral do Rio de Janeiro que a habilitação dos atendentes terceirizados no perfil “operador” do Sistema ELO, em vez do perfil “apoio administrativo”, afronta o disposto no artigo 29, § 5º, da Resolução TSE 21.538/2003, bem como no artigo 12, §§ 2º e 3º, da Resolução TSE 23.440/2015;
9.5. encaminhar cópia deste Acórdão, acompanhado do Relatório e Voto que o fundamentam ao denunciante, ao Tribunal Superior Eleitoral e ao Tribunal Regional Eleitoral do Rio de Janeiro, destacando que o relatório e o voto que fundamentam a deliberação ora encaminhada podem ser acessados por meio do endereço eletrônico www.tcu.gov.br/acordaos e que, caso tenham interesse, este Tribunal pode encaminhar-lhes cópia desses documentos sem quaisquer custos;
9.6. encaminhar, também, cópia da peça 18 ao Tribunal Superior Eleitoral e à Corregedoria do Tribunal Regional Eleitoral do Rio de Janeiro na qual está contido o e-mail sobre a orientação para concessão de perfil os empregados terceirizados;
9.7. arquivar o presente processo, com fundamento no art. 169, inciso III, do Regimento Interno do Tribunal.

Denúncia acerca de possíveis irregularidades relativas à suposta terceirização de atividades inerentes à Justiça Eleitoral, realizada com fundamento na Resolução TSE 23.518/2017.

Tribunal Superior Eleitoral (TSE)

3. Denunciante: identidade preservada (Lei 8.443/1992, art. 55)

13.1. Ministros presentes: José Mucio Monteiro (Presidente), Walton Alencar Rodrigues, Raimundo Carreiro (Relator), Ana Arraes, Bruno Dantas e Vital do Rêgo.
13.2. Ministros-Substitutos convocados: Augusto Sherman Cavalcanti e André Luís de Carvalho.
13.3. Ministro-Substituto presente: Weder de Oliveira.

RAIMUNDO CARREIRO

Transcrevo, nos termos do art. 1º, § 3º, inciso I, da Lei 8.443/92, a instrução de peça eletrônica 24, lavrada no âmbito da Secretaria de Controle Externo de Administração do Estado (SecexAdmin) :
INTRODUÇÃO	
Trata-se de denúncia, com pedido de medida cautelar, de possíveis irregularidades ocorridas no Tribunal Superior Eleitoral (TSE) , a respeito de terceirização de atividades da Justiça Eleitoral, realizada com base na Resolução TSE 23.518/2017 (peça 2) . A concessão de medida cautelar foi negada conforme despacho do Ministro Relator José Múcio (peça 3) .
HISTÓRICO
Consta da denúncia (peça 1) que o TSE editou a Resolução 23.518/2017, que altera dispositivos da Resolução 21.538/2003 e da Resolução 23.440/2015, com o objetivo de permitir a contratação de empresas para a realização do cadastramento biométrico, permitindo a atuação de trabalhadores terceirizados em atividades de alistamento, revisão eleitoral e na realização das próprias eleições. 
Nos termos expostos nessa denúncia, tais atividades integram a missão institucional do TSE, além de serem inerentes às categorias funcionais abrangidas pelo plano de cargos, e tal terceirização estaria se amparando em dispositivo da Lei 7.444/1985, que considera não ter sido recepcionada pela atual Constituição por afronta ao Decreto 2.217/1997 e ao art. 37, II, da Constituição Federal. 
O denunciante alega que a Resolução TSE 21.538/2003, a qual sofreu tais alterações, anteriormente descrevia todas as funções de atualização ordinária do cadastro eleitoral aos “servidores”, e não destinadas aos "atendentes" da Justiça Eleitoral. Além disso, à Resolução TSE 23.234/2010 foi acrescida o artigo 4º- A, a fim de aumentar a abrangência de atividades para ser objeto de execução indireta.
Argumenta que se estaria permitindo o provimento de cargo efetivo com ingresso nas atribuições de técnicos e analistas judiciários, expressamente previstas para a carreira, adotando-se a via de contratos privados de execução indireta o que representaria burla à exigência constitucional de concurso público (CF, art. 37, II) .
Denuncia que o TSE pretende, mediante autorização aos Tribunais Regionais Eleitorais (TRE) , terceirizar atividades exclusivas de servidores públicos por mero ato administrativo, transferindo importantes atribuições, que considera merecer o monopólio estatal, à iniciativa privada.
Ao final, o denunciante requer, em síntese:
a) a concessão de medida cautelar para suspender os efeitos da Resolução 23.518/2017 e em consequência de todas as contratações terceirizadas;
b) a procedência da denúncia com a declaração de nulidade da Resolução 23.518/2017;
c) a declaração de nulidade das eventuais contratações realizadas com base no disposto na Resolução 23.518/2017;
d) que se determine ao TSE e ao TRE/RJ que se abstenham de terceirizar e contratar serviços que coincidam com as atribuições dos servidores ocupantes de cargos do quadro de pessoal da Justiça Eleitoral.
O Ministro Relator José Múcio Monteiro, considerando atendidos os requisitos de admissibilidade aplicáveis à espécie, em seu despacho (peça 5) , conheceu da presente denúncia, indeferindo a medida cautelar pleiteada e autorizou a realização da diligência, nos termos propostos na instrução de peça 3. Para isso, assim se manifestou:
Com relação ao pedido de medida cautelar, assiste razão a unidade técnica ao apontar a presença do periculum in mora reverso, visto que “eventual suspensão da resolução em análise pode afetar os prazos do TSE para a conclusão do recadastramento biométrico”. Não se vislumbra, ademais, a presença do fumus boni iuris. É que a Lei 7.444/1985, que “dispõe sobre a implantação do processamento eletrônico de dados no alistamento eleitoral e a revisão do eleitorado”, prevê, no art. 7º, que “a Justiça Eleitoral executará os serviços previstos nesta Lei, atendidas as condições e peculiaridades locais, diretamente ou mediante convênio ou contrato”. Há, portanto, em uma primeira aproximação, base legal para a terceirização de serviços relativos ao cadastramento biométrico e à revisão eleitoral, como, aparentemente, se pretende a partir da edição da Resolução 23.518/2017.
Dessa forma, esta Secex Administração encaminhou diligência (peça 6) à diretoria geral da secretaria do TSE, requisitando o seguinte:
a) cópia, na íntegra do Processo Administrativo 0601499-6, que fundamentou a Resolução-TSE 23.518/2017;
b) manifestação quanto a inicial desta denúncia (peça 2) , em especial quanto à compatibilidade das alterações oriundas da Resolução-TSE 23.518/2017 com a legislação relacionada a execução indireta de atividades que constituem área de competência legal do órgão (itens 10/24) ;
c) outras informações que julgar relevantes relacionadas à matéria.
Em resposta (peças 8 a 10) , o diretor geral do TSE apresentou os elementos de fato e de direito constantes da Informação-Asjur 49/2017 (peça 8, p. 1) . E, juntou cópia dos seguintes documentos:
- Informação-Asjur 49/2017 (peça 8, p. 2) ;
- Informação-Seged/Coede/SGP 89/2017 (peça 8, p. 8) ;
- Resolução-TSE 20.761/2000 (peça 8, p. 11) ;
- Informação-AGE 35/2017 (peça 8, p. 47) ;
- Provimento-CGE 7 /2017 (peça 8, p. 49) ;
- decisão do Conselho Nacional de Justiça referente ao Pedido de Controle Administrativo 0001642-13.2015.2.00.0000 (peça 8, p. 51) ; e
- Processo Administrativo 0601499-68.2017.6.00.0 000, que fundamentou a Resolução-TSE 23.518/2017 (peça 8, p. 63) .
- Informação 353 SEREF/COPES/SGP (peça 8, p. 66 a 72) : Estudo acerca de apoio técnico ao recadastramento biométrico;
- Parecer 625/2016 - ASJUR; Procedimento Administrativo 2016.00.000016751-0: Estudo acerca de apoio técnico ao projeto de recadastramento biométrico (peça 8, p. 94) .
Em síntese, essa Informação-Asjur 49/2017 (peça 8, p. 2-4) apresenta análise da Secretaria de Gestão de Pessoas/TSE, por meio da Informação-Seged/Coede/SGP 89 /2017, sobre a complexidade da atividade que se pretende terceirizar e sua relação com os cargos do quadro de pessoal daquele Tribunal. Argumenta que se trata de tarefa de menor complexidade a coleta de digital, consistente em mera identificação de eleitor ou lançamento de informações em fases compartimentadas do cadastro do eleitor. Que tal atividade, à luz da Resolução TSE 20.761/2000, não constitui atribuição dos cargos de nível superior, Analista Judiciário - área judiciária e Analista Judiciário - área administrativa, ou dos cargos de nível intermediário, Técnico Judiciário - área administrativa. Alega que “tarefas que se pretende sejam executadas por agentes terceirizados talvez pudessem sobrepor-se às competências outrora atribuídas aos Auxiliares Judiciários. Contudo, tal carreira foi colocada em extinção pela Lei 11.202/2005”. Argumenta, ainda, o seguinte (peça 1, p. 3-4) :
	Tal fato denota a existência de um núcleo de atribuições de maior simplicidade, que antes era de competência de servidores dos quadros do Poder Judiciário da União mas que, por opção legal, deixou de sê-lo. Porém, tais atividades não deixam de existir pela simples condição de extinção do cargo que as executavam, passando então a serem executadas das mais diferenciadas formas, dentre elas a terceirização.
Isso posto, a evolução operada na Justiça Eleitoral buscando otimização e racionalização dos recursos públicos (de pessoal e financeiros) , segregando as atividades de gestão e gerência do processo de cadastramento do eleitor daquelas meramente instrumentais e acessórias, não coloca em risco a integridade e segurança dos atos próprios à atividade desta justiça especializada.
Além do mais, como se viu, o nível de complexidade das tarefas/atividades que serão realizadas por agentes terceirizados não constituem atividades próprias dos cargos que integram a carreira do Poder Judiciário da União. O fato de que atualmente tais tarefas são realizadas por servidores não permite concluir que são atribuições exclusivas destes, mas somente indicam a subutilização dessa força de trabalho que, ao invés de se dedicar à gestão, executando o planejamento, a coordenação e a gerência dos atos, subsume-se à prática de tarefas sem qualquer complexidade como coleta da identificação biométrica e de dados.
Apresenta, também, análise da Assessoria de Gestão Estratégica constante da Informação-Asjur 49/2017 (peça 8, p. 4 - 5)  
A hipótese de contratação de mão de obra para o atendimento na coleta biométrica no Cartório Eleitoral pela via da terceirização se dá em virtude da demanda e das metas para o recadastramento biométrico. A meta nacional do recadastramento é de que em 2022 todo o eleitorado esteja recadastrado. Tal recadastramento também será o suporte para futura operacionalização do ICN, ou seja, toda a população já identificada no pais deverá ser recadastrada na sistemática da biometria, e os dados da justiça Eleitoral deverão ser disponibilizados para a identificação Nacional conforme disposto na Lei nº 13.444/2017.
A Resolução-TSE nº 21.538, de 14 de outubro de 2003, adaptou as normas do alistamento eleitoral e do cadastro de eleitores, em vigor à época, ao novo sistema de informatização do cadastro de eleitores, o Sistema ELO. A coleta das informações biométricas do eleitor não existia quando aa aprovação da referida Resolução, portanto se fez necessária a atualização promovida pela Resolução-TSE nº 23.518/2017 para dar continuidade, na celeridade necessária, à coleta biométrica. 
O Sistema ELO possui perfis de acesso que definem quais são os direitos e as permissões do usuário. Desta forma, ao se autenticar no sistema, o perfil determina o que ele pode fazer, garantindo que determinado grupo de usuários tenha acesso somente às informações autorizadas dentro do cadastro de eleitores.
O Provimento nº 7 /2017 da Corregedoria-Geral Eleitoral (CGE) definiu o perfil de acesso a ser utilizado pelo atendente da Justiça Eleitoral no Sistema ELO, em que foram observados os cuidados para a preservação da intimidade, da vida privada, da honra e da imagem do cidadão - de forma que o perfil "apoio administrativo'' não tenha acesso a dados pessoais dos eleitores registrados no cadastro eleitoral, de acordo com a Resolução TSE n° 23.490/2016, art. 29, § 39 (são considerados dados pessoais: ocupação, estado civil, escolaridade, telefone, impressões digitais, fotografia, assinatura digitalizada e endereço) .
 (...) 
É importante salientar que o atendente da Justiça Eleitoral não fará a gestão do cadastro de eleitores, em razão de o perfil "apoio administrativo" não permitir acesso à situação do eleitor. A gestão continuará sendo realizada pelo servidor da Justiça Eleitoral.
Cabe ressaltar, ainda, que, além da supervisão do servidor de Justiça Eleitoral, é realizado o batimento eletrônico das digitais após o cadastramento do eleitor por meio da ferramenta Afis (Sistema Automático de Identificação de Impressões Digitais) , que permite identificar possíveis duplicidades no Cadastro de Eleitores.
Consta da resposta do TSE (peça 9, p. 5) que o Tribunal Regional da Paraíba formulou consulta a este Tribunal de Contas acerca da viabilidade legal da contratação de pessoal de apoio para atividades relacionadas com a atualização do cadastro eleitoral mediante incorporação de dados biométricos, diante da redação do art. 12 da Resolução TSE 23.440/2015. 
O TCU não conheceu daquela consulta, por meio do Acórdão 490/2015-TCU-Plenário, Relator José Múcio Monteiro, mas remeteu relatório que o fundamentou. Em transcrição nesse relatório, a instrução da Secex/PB ressaltou que:
5. Aliás, conforme ressaltado pelo consulente, o TRE/PB, em 2013, contratou pessoal de apoio, por intermédio do Instituto de Políticas Públicas - Ibrapp, para execução da primeira etapa da revisão biométrica na Paraíba, cujo contrato foi examinado por este Tribunal de Contas, que prolatou o Acórdão 3437/2014-TCU-Segunda Câmara julgando procedente a representação do Ministério Público Federal TC Processo 004.036/2014-0, por entender que houve terceirização de atividade-fim dos servidores do órgão eleitoral, afetas à missão institucional do órgão contratante, em afronta ao disposto na Instrução Normativa 2/2008 da Secretaria de Logística e Tecnologia da Informação do Ministério do Planejamento - SLTI/MP.
6. Sendo assim, como a proposta de alteração do art. 15 da Resolução 23.335/2015 (23.335/2011] do Tribunal Superior Eleitoral não muda –nem pode mudar, por ser norma infralegal - o conteúdo e a natureza das atividades-fim dos servidores do Tribunal Regional Eleitoral da Paraíba, o Acórdão 3437/2014-TCU-Segunda Câmara permanece válido para qualquer contratação do TRE-PB, visando o mesmo fim, que resulte na terceirização das atividades constantes do quadro de atribuições-fim de seus servidores.
O TSE também informa (peça 9, p. 6) , que o Sindicato dos Trabalhadores do Poder Judiciário Federal do Estado de Minas Gerais formulou pedido de controle administrativo no Conselho Nacional de Justiça (CNJ) contra o TSE e o TRE/MG, em razão da edição da Resolução-TSE 23.440/2015, alegando que esse normativo passou a admitir contratação de empresas terceirizadas para auxiliarem na implementação da sistemática de dados biométricos no cadastro eleitoral, não obstante a atualização de dados fazer parte das atribuições dos servidores da Justiça Eleitoral, motivo pelo qual pugnou pela anulação do aludido normativo. 
O CNJ concluiu, inicialmente, por decisão monocrática do Conselheiro Gustavo Tadeu Alckmin, em 22/5/2015, pela inexistência de ilegalidade na resolução do Tribunal. Para isso, o Conselheiro considerou que tal contratação encontraria amparo na Lei 7.444/1985. Considerou que a situação peculiar e transitória não justifica a realização de concurso público para tanto e que o legislador permitiu que o TSE fixe regras relativas aos serviços de alistamento, revisão do eleitorado, conferência e atualização dos registros eleitorais.
Em fase recursal, o CNJ negou o pedido (peça 9, p. 7) :
RECURSO ADMINISTRATIVO NO PROCEDIMENTO DE CONTROLE ADMINISTRATIVO. INEXISTÊNCIA DE FATOS NOVOS A ENSEJAR A REFORMULAÇÃO DA DECISÃO MONOCRÁTICA RECORRIDA. RECURSO CONHECIDO E NÃO PROVIDO.
1. Insurgência contra Resolução editada pelo TSE que trata sobre a implementação de nova sistemática de identificação do eleitor, mediante incorporação de dados biométricos e por meio de revisões de eleitorado de oficio.
2. A Lei n° 7.444/85 autoriza o Tribunal Superior Eleitoral a editar atos que viabilizem a sua execução, especialmente, para definir [ ... ] "as condições gerais para a execução direta ou mediante convênio ou contrato, dos serviços de alistamento, revisão do eleitorado, conferência e atualização dos registros eleitorais, inclusive de coleta de informações e transporte de documentos eleitorais."
3. A previsão constante da Lei n° 7.444/85, com caráter de especialidade, não encontra óbice no ordenamento jurídico vigente e confirma a legalidade da regulamentação promovida pelo TSE.
4. A inexistência de argumentos suficientes a alterar a decisão monocrática recorrida impede o provimento do recurso administrativo.
5. Recurso administrativo conhecido e não provido.
Por fim, registra-se que a Informação 17 ANP/TSE (peça 9, p. 76) relata tratativas daquele Tribunal afim de sanar as dificuldades para a terceirização de apoio aos serviços do cartório eleitoral relacionada à coleta biométrica, em razão da denúncia do Ministério Público do Trabalho do Estado da Paraíba - inclusive no TCU, alegando que a terceirização para a biometria feria a Lei, tendo em vista ser realizada para uma atividade fim da Justiça Eleitoral.
 EXAME TÉCNICO
Passa-se ao exame da denúncia de possíveis irregularidades ocorridas no Tribunal Superior Eleitoral (TSE) , a respeito de terceirização de atividades da Justiça Eleitoral, realizada com base na Resolução TSE 23.518/2017 (peça 2) .
Inicialmente, verifica-se que essa resolução apresenta resposta da Justiça Eleitoral à necessidade de apoio técnico ao recadastramento biométrico, face ao excessivo volume de trabalho temporário e excepcional decorrente de nova sistemática de identificação do eleitor brasileiro. 
Analisa-se, assim, as disposições dessa resolução, a começar por seu art. 1°, que altera os arts. 9°, 10, 11, 18, 19, 24 e 29 da Resolução-TSE 2l.538/2003 (peça 2, p. 52-53) .
As alterações dos arts. 9°, 10, 11, 18, 19 e 24 da Resolução-TSE 2l.538/2003 consistem, essencialmente, na substituição da palavra “servidor” por “atendente” na expressão “servidor da Justiça Eleitoral” no texto desses dispositivos, que passou a constar “atendente da Justiça Eleitoral”. 
Essa expressão “atendente da Justiça Eleitoral”, por si só, não inquina ato administrativo praticado com base no normativo, pois se trata de agente com função de atender eleitor para cumprimento da missão institucional dessa Justiça especializada. Isso, ressalva-se, no caso de o atendente ter sido designado em conformidade com os preceitos do atual regime constitucional para admissão de pessoal para essa atividade pública.
Destaca-se, entretanto, que a função desses atendentes, conforme consta dos mencionados artigos da Resolução TSE 21.538/2003 (peça 2, p. 52-53) , não consiste em trabalho de apoio administrativo ao agente que executa assunto que constitui área de competência do Tribunal Eleitoral, em especial o atendimento e identificação do eleitor. Trata-se, pois, de desempenho de atividade finalística da Justiça Eleitoral, na desincumbência de atribuições técnicas do alistamento eleitoral, essencial e de relevante responsabilidade perante o Estado democrático e, recentemente, a identificação civil nacional.
A propósito, a atividade finalística, relativa à missão institucional do Tribunal, independentemente de seu nível de complexidade e responsabilidade, necessitaria de autorização constitucional para ser terceirizada. E, em que pese a justificativa apresentada, baixa ou alta complexidade não muda a natureza da atividade fim para outra, de modo a possibilitar sua terceirização.
Apesar da mudança na denominação ocorrida nos arts. 9°, 10, 11, 18, 19 e 24 da Resolução-TSE 2l.538/2003, as atividades do agora “atendente” continuam as mesmas relativamente ao cadastramento eleitoral biométrico (peça 2, p. 52 – 53) , que, em resumo, consistem em:
	- extrair e inserir no sistema da Justiça Eleitoral as informações constantes do documento apresentado pelo eleitor;
	- atestar, de imediato, a assinatura do requerimento ou a oposição da impressão digital do polegar feito pelo eleitor;
	- providenciar o preenchimento ou a digitação no sistema as informações requeridas nos espaços reservados no sistema, antes de submeter o pedido a despacho do juiz eleitoral;
	- praticar atos reservados ao cartório;
	- assinar o formulário e destacar o protocolo de solicitação para entrega ao requerente, após atribuído número de inscrição;
	- assinar o protocolo de entrega do título eleitoral (PETE) (canhoto) representando o cartório responsável pela entrega;
	- comprovar a identidade do eleitor e colher a assinatura ou impressão digital do polegar do eleitor, se não souber assinar, no espaço próprio constante do canhoto.
O atendente atua no que se pode denominar área técnica do Tribunal responsável pelo alistamento eleitoral, distinta da área administrativa responsável pelos serviços internos do Tribunal necessários ao funcionamento da área técnica. Mas, por outra alteração promovida pela resolução questionada, esse “pessoal de apoio técnico” passou a ser denominado “pessoal de apoio administrativo”, em mera mudança de denominação aparentemente mais favorável à terceirização.
Nesse sentido, o acréscimo do § 5° ao art. 29, da Resolução-TSE 2l.538/2003, requer análise em conjunto e em confronto com as alterações do art. 12, caput e §§ 2° e 3°, da Resolução TSE 23.440/2015, previstas nessa resolução questionada, bem como com o art. 37, II e IX, da Constituição Federal, e com o art. 4° da Lei 11.416/2006. 
Observa-se que, inicialmente, o texto original do caput do art. 12, Resolução TSE 23.440/2015, incumbia aos tribunais regionais eleitorais examinar a conveniência e oportunidade de aplicação de outros instrumentos administrativos, inclusive os de contratação de “pessoal de apoio técnico”, dado o caráter excepcional e temporário desses serviços, voltados à complementação das equipes de trabalho atuantes nas atividades relacionadas com a atualização do cadastro eleitoral mediante incorporação de dados biométricos, nos serviços ordinários ou de revisão.
Após o estudo realizado no TSE sobre apoio técnico ao recadastramento biométrico, foi aprovada a resolução em exame que mudou a expressão “pessoal de apoio técnico” para “pessoal de apoio administrativo”, no caput do art. 12, Resolução-TSE 23.440/2015. E, também, acresceu os §§ 2° e 3° a esse artigo, evidenciando que o “pessoal de apoio administrativo” a ser contratado destina-se à complementação das equipes de trabalho atuantes nas atividades relacionadas com a atualização do cadastro eleitoral mediante incorporação de dados biométricos, nos serviços ordinários ou de revisão, dado o caráter excepcional e temporário desses serviços. 
De acordo com a nova redação o §§ 2° e 3° do art. 12, da Resolução-TSE 23.440/2015, na hipótese de contratação de pessoal de apoio administrativo para as atividades descritas no caput, será concedido o perfil apoio administrativo para acesso ao sistema ELO pelos profissionais alocados nos contratos celebrados, mediante funcionalidades definidas por provimento da Corregedoria-Geral. Tal forma de acesso é reafirmada no novo § 5° dado ao art. 29, Resolução-TSE 2l.538/2003. 
Assim, embora denominado como pessoal de apoio administrativo, as atividades a serem desempenhadas por esse pessoal, acima listadas, voltam-se ao atendimento do eleitor, ao alistamento propriamente dito e são típicas do processo de trabalho especializado desse ramo da Justiça, necessária ao cumprimento da missão institucional do Tribunal Eleitoral, relevante ao regime democrático e essencial ao cumprimento de sua nova missão instituída pela Lei 13.444/2017. Trata-se, portanto, de pessoas para desempenhar atividade relativa à competência constitucional dessa Justiça.
Ocorre que, de acordo com o art. 4°, II, da Lei 11.416/2006, a “execução de tarefas de suporte técnico e administrativo”, cujas atribuições dos cargos devem ser descritas em regulamento, compete à carreira de Técnico Judiciário. Assim, o art. 12 da Resolução TSE 23.440/2015 se refere a atividade de suporte técnico ou administrativo que a lei expressamente atribui a Técnico Judiciário, que, ordinariamente, não carece de apoio operacional para realizar essa atividade fim, considerando proposta do Tribunal para que o Legislador colocasse em extinção o cargo de Auxiliar Judiciário, previsto no art. 4, III, dessa mesma lei de 2006, a quem incumbia o desempenho de atividades básicas de apoio operacional.
A respeito da natureza técnica do cadastramento biométrico a cargo da Justiça Eleitoral, faz-se necessário considerar que a Lei 13.444/2017 criou a Identificação Civil Nacional (ICN) e incumbiu ao TSE o armazenamento e a gestão da base de dados da ICN, que deverá mantê-la atualizada e adotará as providências necessárias para assegurar a integridade, a disponibilidade, a autenticidade e a confidencialidade de seu conteúdo e a interoperabilidade entre os sistemas eletrônicos governamentais.
A base de dados biométricos da Justiça Eleitoral, que, de acordo com a referida lei, será utilizada na ICN juntamente com (I) a base de dados do Sistema Nacional de Informações de Registro Civil (Sirc) , criado pelo Poder Executivo federal, e da Central Nacional de Informações do Registro Civil (CRC Nacional) , instituída pelo Conselho Nacional de Justiça, em cumprimento ao disposto no art. 41 da Lei nº 11.977/2009, e (II) outras informações, não disponíveis no Sirc, contidas em bases de dados da Justiça Eleitoral, dos institutos de identificação dos Estados e do Distrito Federal ou do Instituto Nacional de Identificação, ou disponibilizadas por outros órgãos, conforme definido pelo Comitê Gestor da ICN. 
Nesse sentido, importa considerar também que o serviço público relativo à identificação civil, expedindo o correspondente documento, com base no sistema datiloscópico, é atribuição de unidade orgânica de execução técnica, a exemplo do Instituto de Identificação do Distrito Federal subordinado diretamente ao Departamento de Polícia Técnica (art. 75 do Decreto Distrital 30.490/2009) . 
Dessa forma, resta evidente que as atividades para realização do cadastramento eleitoral, previstas nos arts. 9°, 10, 11, 18, 19 e 24 da Resolução-TSE 2l.538/2003, consistem em serviço público de natureza técnica a cargo do Poder Judiciário. Sendo, portanto, atividade fim estatal de estatura e responsabilidade constitucional e sua terceirização dependeria de expressa autorização na Constituição de 1988, não bastando, para isso, invocar dispositivo previsto em lei instituída em ordem constitucional anterior ou alegação de que se trata de atividade de baixa complexidade.
Isso posto, passa-se ao § 5° do art. 1°, ao art. 3° e ao § 1° do art. 4°, da Resolução objeto da denúncia (peça 2, p. 53) , que dispõem sobre a contratação das atividades em questão.
Destaca-se que os responsáveis do TSE não apresentaram o fundamento constitucional para terceirização de atividade que constitua a missão institucional do Tribunal, mesmo tratando-se de serviço de natureza temporária. Isso, de modo principalmente a fundamentar a alteração do art. 5° da Resolução-TSE 23.234/2010 pelo art. 3° da Resolução-TSE 23.518/2017 e a possibilitar que contrato seja firmado com fundamento no parágrafo único do art. 7° e no inciso III do art. 9°, ambos da Lei 7.444/1985.
O art. 4° da referida resolução altera o art. 12 da Resolução-TSE 23.440/2015, reafirmando a possibilidade de os tribunais regionais eleitorais contratarem “pessoal de apoio administrativo”, dado o caráter excepcional e temporário desses serviços, voltados à complementação das equipes de trabalho atuantes nas referidas atividades, considerando o grande volume de coletas biométricas a ser alcançado até o fechamento do cadastro eleitoral. E, que os contratos sejam firmados com fundamento no parágrafo único do art. 7° e no inciso III do art. 9°, ambos da Lei 7.444/1985, transcritos a seguir:
Art. 7º - A Justiça Eleitoral executará os serviços previstos nesta Lei, atendidas as condições e peculiaridades locais, diretamente ou mediante convênio ou contrato.
Parágrafo único - Os convênios ou contratos de que cuida este artigo somente poderão ser ajustados com entidades da Administração Direta ou Indireta da União, dos Estados, do Distrito Federal ou dos Municípios, ou com empresas cujo capital seja exclusivamente nacional.
 (...) 
Art. 9º O Tribunal Superior Eleitoral baixará as instruções necessárias à execução desta Lei, especialmente, para definir:
 (...) 
III - as condições gerais para a execução direta ou mediante convênio ou contrato, dos serviços de alistamento, revisão do eleitorado, conferência e atualização dos registros eleitorais, inclusive de coleta de informações e transporte de documentos eleitorais, quando necessário, das Zonas Eleitorais até os Centros de Processamento de Dados;
A Resolução-TSE 23.518/2017, em seu art. 3°, que altera o art. 5° da Resolução-TSE 23.234/2010, ressalva, ainda, a possibilidade de contratação de atividades que constituam a missão institucional do Tribunal, quando se tratar de serviço de natureza temporária, devidamente justificado, com indicação dos prazos de início, de etapas de execução, de conclusão, de entrega do objeto, de observação e de recebimento definitivo. 
Neste ponto, cabe destacar que tal ressalva não se aplicaria à terceirização de mão-de-obra mediante contratação de pessoa jurídica, pois não se verifica, na atual ordem constitucional, expressa autorização ao Administrador da Justiça para que se faça realizar, mediante contratação de pessoa jurídica, serviço público exclusivamente incumbido ao Poder Judiciário, máxime por se tratar de realização de atividades que constituam missão institucional da Justiça Eleitoral, seja temporária ou não. 
O que há na CF/1988, art. 37, IX, é a previsão de contratação por tempo determinado para atender a necessidade temporária de excepcional interesse público. Assim, a atividade permanente de alistamento e recadastramento eleitoral a cargo da Justiça Eleitoral pode, em razão de nova tecnologia, ter uma necessidade temporária de mais mão-de-obra, o que não justificaria a realização de concurso público para admissão de servidores efetivos e sim a contratação de servidores temporários.
A terceirização não se aplicaria sequer aos serviços de apoio técnico-administrativo, quando a mão-de-obra se destine à realização de atividades permanentes da contratante, inerentes às atribuições de sua estrutura de cargos e funções, o que configuraria burla à exigência do concurso público, sendo o que se depreende da SÚMULA TCU 97: 
Ressalvada a hipótese prevista no parágrafo único do art. 3º da Lei nº 5.645, de 10/12/70 (Decreto-Lei nº 200, de 25/02/67, art. 10, §§ 7º e 8º) , não se admite, a partir da data da publicação do ato de implantação do novo Plano de Classificação e Retribuição de Cargos do Serviço Civil da União e das autarquias, a utilização de serviços de pessoal, mediante convênios, contratos ou outros instrumentos, celebrados com Fundações ou quaisquer entidades públicas ou privadas, para o desempenho de atividades inerentes às categorias funcionais abrangidas pelo referido Plano.
E, não basta ao Administrador público não encontrar óbice no ordenamento jurídico vigente para convalidar um ato. É preciso verificar sua conformação à lei e também sua coerência à Constituição. Pois, é sabido que o direito é um sistema e suas partes têm de formar um todo coerente e a materialização do princípio da legalidade dar-se pela proteção ao direito em sua totalidade.
Deste modo, cabe ao administrador público o respeito à ordem constitucional vigente.
Cabe, também, a este Tribunal de Contas, no exercício de sua competência, explícita ou implícita, a verificação da coerência constitucional da matéria que lhe é submetida a julgamento. E, no exercício de poderes constitucionais implícitos ao julgamento de contas, impor, por meio de seus acórdãos, aos órgãos e às entidades submetidos constitucionalmente a sua atuação fiscalizadora a invalidade de ato administrativo pela inaplicabilidade de texto legal no qual se baseia por falta de amparo na Constituição da República, bem assim afastar a aplicação de lei reputada inconstitucional.
Não se trata, pois, de declaração de inconstitucionalidade de lei, com efeito erga omnes e anulação ou revogação da lei, cuja vigência persiste, mas tão somente a apreciação do Tribunal de Contas, no exercício de suas atribuições, acerca da constitucionalidade de lei e atos do Poder Público, conforme prescreve a Súmula 347 do Supremo Tribunal Federal (STF) .
Importa para análise da matéria dizer ainda que esse poder implícito de controle de constitucionalidade é também reconhecido ao Conselho Nacional de Justiça, por estar contido na competência para apreciar, de ofício ou mediante provocação, a legalidade dos atos administrativos praticados por membros ou órgão do Poder Judiciário (inc. II do § 4º do art. 103-B da Constituição da República) . 
Nesse sentido, o Plenário do STF, na PETIÇÃO 4.656 PARAÍBA, em 19/12/2016, decidiu, no mérito, por unanimidade e nos termos do voto da Relatora Ministra Cármen Lúcia, considerar válida a atuação do CNJ, declarando incidentalmente a inconstitucionalidade do art. 5° da Lei 8.223/2007 da Paraíba, mediante a seguinte ementa: 
EMENTA: PETIÇÃO. LEI N. 8.223/2007 DA PARAÍBA. CRIAÇÃO LEGAL DE CARGOS EM COMISSÃO NO TRIBUNAL DE JUSTIÇA ESTADUAL (ART. 5º DA LEI N. 82.231/2007 DA PARAÍBA) : ASSISTENTES ADMINISTRATIVOS. ATO DO CONSELHO NACIONAL DE JUSTIÇA. EXONERAÇÃO DETERMINADA. AÇÃO ANULATÓRIA: ALEGAÇÃO DE INCOMPETÊNCIA DO CNJ PARA DECLARAR INCONSTITUCIONALIDADE DE LEI. PETIÇÃO JULGADA IMPROCEDENTE.
3. Insere-se entre as competências constitucionalmente atribuídas ao Conselho Nacional de Justiça a possibilidade de afastar, por inconstitucionalidade, a aplicação de lei aproveitada como base de ato administrativo objeto de controle, determinando aos órgãos submetidos a seu espaço de influência a observância desse entendimento, por ato expresso e formal tomado pela maioria absoluta dos membros dos Conselho.
No voto condutor dessa decisão do STJ, a Relatora Cármen Lúcia prestou os seguintes esclarecimentos sobre o que denominou “órgãos administrativos autônomos, constitucionalmente incumbidos da relevante tarefa de controlar a validade dos atos administrativos, sendo exemplo o Tribunal de Contas da União, o Conselho Nacional do Ministério Público e o Conselho Nacional de Justiça”:
	12. Quanto à natureza da decisão impugnada, há de se ter em conta a distinção entre a conclusão sobre o vício a macular lei ou ato normativo por inconstitucionalidade, adotada por órgão jurisdicional competente, e a restrição de sua aplicação levada a efeito por órgão estatal sem a consequência de excluí-lo do ordenamento jurídico com eficácia erga omnes e vinculante. 
Sobre a inaplicabilidade de atos normativos contrários à Constituição da República, leciona Hely Lopes Meirelles: “O cumprimento de leis inconstitucionais tem suscitado dúvidas e perplexidades na doutrina e na jurisprudência, mas vem-se firmando o entendimento – a nosso ver exato – de que o Executivo não é obrigado a acatar normas legislativas contrárias à Constituição ou a leis hierarquicamente superiores. Os Estados de direito, como o nosso, são dominados pelo princípio da legalidade. Isso significa que a Administração e os administrados só se subordinam à vontade da lei, mas da lei corretamente elaborada. Ora, as leis inconstitucionais não são normas jurídicas atendíveis, pela evidente razão de que colidem com mandamento de uma lei superior, que é a Constituição. Entre o mandamento da lei ordinária e o da Constituição deve ser atendido o deste e não o daquela, que lhe é subordinada. Quem descumpre lei inconstitucional não comete ilegalidade, porque está cumprindo a Constituição” (Direito Municipal Brasileiro. 6ª ed. São Paulo: Malheiros, 1993, p. 538-539, grifos nossos) . 
Embora o enfoque desse entendimento dirija-se à atuação do Chefe do Poder Executivo, parecem ser suas premissas aplicáveis aos órgãos administrativos autônomos, constitucionalmente incumbidos da relevante tarefa de controlar a validade dos atos administrativos, sendo exemplo o Tribunal de Contas da União, o Conselho Nacional do Ministério Público e o Conselho Nacional de Justiça. 
13. Essa atuação não prescinde do exame da validade do ato administrativo, que perpassa, necessariamente, pela adequação constitucional do fundamento legal no qual se fundamenta: se o órgão de controle concluir fundar-se o ato objeto de análise em norma legal contrária à Constituição da República, afastar-lhe-á a aplicação na espécie em foco.
Cuida-se de poder implicitamente atribuído aos órgãos autônomos de controle administrativo para fazer valer as competências a eles conferidas pela ordem constitucional. Afinal, como muito repetido, quem dá os fins, dá os meios.
 (...) 
Nessa linha, a manifestação do Ministro Celso de Mello, no sentido de que “a defesa da integridade da ordem constitucional pode resultar, legitimamente, do repúdio, por órgãos administrativos (como o Conselho Nacional de Justiça) , de regras incompatíveis com a Lei Fundamental do Estado, valendo observar que os órgãos administrativos, embora não dispondo de competência para declarar a inconstitucionalidade de atos estatais (atribuição cujo exercício sujeita-se à reserva de jurisdição) , podem, não obstante, recusar-se a conferir aplicabilidade a tais normas, eis que – na linha do entendimento desta Suprema Corte – ‘há que distinguir entre declaração de inconstitucionalidade e não aplicação de leis inconstitucionais, pois esta é obrigação de qualquer tribunal ou órgão de qualquer dos Poderes do Estado’ (RMS 8.372/CE, Rel. Min. PEDRO CHAVES, Pleno – grifei) ” (Medida Cautelar no Mandado de Segurança n. 31.923/RN, Relator o Ministro Celso de Mello, decisão monocrática, DJe 19.4.2013, grifos no original) .
 (...) 
Nesses termos, concluída pelo Conselho Nacional de Justiça a apreciação da inconstitucionalidade de lei aproveitada como fundamento de ato submetido ao seu exame, poderá esse órgão constitucional de controle do Poder Judiciário valer-se da expedição de ato administrativo formal e expresso, de caráter normativo, para impor aos órgãos submetidos constitucionalmente à sua atuação fiscalizadora a invalidade de ato administrativo pela inaplicabilidade do texto legal no qual se baseia por contrariar a Constituição da República.
Na palavra do Ministro Ayres Britto, no precedente mencionado, cuida-se do exercício do “poder de precaver-se ou acautelar-se para minimizar a possibilidade das transgressões em concreto” (Medida Cautelar na Ação Declaratória de Constitucionalidade n. 12, Plenário, DJe 1.9.2006) .
16. O exercício dessa competência implícita do Conselho Nacional de Justiça revela-se na análise de caso concreto por seu Plenário, ficando os efeitos da inconstitucionalidade incidentalmente constatada limitados à causa posta sob sua apreciação, salvo se houver expressa determinação para os órgãos constitucionalmente submetidos à sua esfera de influência afastarem a aplicação da lei reputada inconstitucional. 
A edição de ato formal expresso, tido por legítimo, a ser realizado no juízo administrativo, impondo o afastamento do texto normativo para além da relação processual administrativa na qual assentada a inconstitucionalidade, busca concretizar os mesmos objetivos motivadores da criação do instituto da súmula vinculante pela Emenda Constitucional n. 45/2004, entre os quais a segurança jurídica, pela aplicação e interpretação uniformes da lei, e a razoável duração do processo, conforme o preceito do inc. LXXVIII do art. 5º da Constituição da República, aplicável administrativamente.
 (...) 
19. Importante realçar não significar essa atuação do Conselho Nacional de Justiça reconhecer-lhe competência para declarar inconstitucionalidade de norma jurídica, menos ainda atribuir efeito erga omnes à inconstitucionalidade assentada no julgamento do processo administrativo, por não resultar em anulação ou revogação da lei, cuja vigência persiste. 
Para obter esse efeito e pela impossibilidade de se valer do Senado Federal para suspender a execução da lei considerada inconstitucional (art. 52, inc. X, da Constituição da República) , deverá o órgão autônomo de controle representar ao Procurador-Geral da República para, se for o caso, propor ele ação de controle abstrato de constitucionalidade neste Supremo Tribunal.
Isso porque a inconstitucionalidade assentada administrativamente não emana, por óbvio, de órgão ao qual a Constituição da República atribuiu função judicial, sendo válida, ainda hoje, a observação feita pelo Ministro Sepúlveda Pertence no Recurso Extraordinário n. 240.096/RJ, de que “somente o Supremo Tribunal Federal e os Tribunais de Justiça têm competência para a declaração por via principal e em abstrato da ilegitimidade constitucional da lei” (RE 240.096/RJ, Relator o Ministro Sepúlveda Pertence, Primeira Turma, DJ 21.5.1999) . 
20. Insere-se, assim, entre as competências constitucionalmente atribuídas ao Conselho Nacional de Justiça a possibilidade de afastar, por inconstitucionalidade, o fundamento legal de ato administrativo objeto de controle, determinando aos órgãos submetidos a seu espaço de influência a observância desse entendimento, por ato expresso e formal tomado pela maioria absoluta de seus membros. 
Esse parece o entendimento que contribui para uma interpretação pluralista da Constituição da República e homenageia os postulados de segurança jurídica e duração razoável do processo administrativo, não significando tal comportamento desrespeito à atuação deste Supremo Tribunal como guardião da Constituição da República.
21. Esse entendimento não contraria a conclusão a que este Supremo Tribunal chegou no julgamento do Mandado de Segurança n. 28.141 (Relator o Ministro Ricardo Lewandowski, Plenário, DJe 30.6.2011) , no qual assentada a incompetência do Conselho Nacional de Justiça para declarar a inconstitucionalidade de lei, pois, naquele caso, além de o órgão de controle externo do Poder Judiciário ter atuado como se estivesse no ofício de controle concentrado de constitucionalidade, transcendeu os fundamentos do julgado administrativo, impondo a “remessa de cópias daquele acórdão a todos os Tribunais de Justiça, Tribunais Regionais Federais e Tribunais Regionais do Trabalho do país, para que cessasse o repasse a pessoas jurídicas estranhas ao Poder Judiciário, entidades de classe, ou entidades com finalidade privada”, embora tenha determinado o encaminhamento da matéria à Procuradoria-Geral da República para sanar eventual frustração dos comandos constitucionais pela lei matogrossense tratando de despesas processuais para o cumprimento de cartas precatórias (Lei estadual n. 8.943/2008) .
Em que pese o poder do CNJ para apreciar a constitucionalidade de lei ou ato do Poder Judiciário, no caso ora examinado nestes autos, diverge-se da decisão daquele Conselho (peça 9, p. 7) que conheceu o recurso e negou-lhe provimento em insurgência contra essa mesma Resolução do TSE que ora se debruça, especialmente em razão de seu fundamento seguinte: “3. A previsão constante da Lei n° 7.444/85, com caráter de especialidade, não encontra óbice no ordenamento jurídico vigente e confirma a legalidade da regulamentação promovida pelo TSE.”.
Ocorre que as referidas regras da Lei 7.444 foram aprovadas em 1985, num contexto constitucional diferente do atual, no que se refere à admissão de pessoal para o serviço público, a exemplo da hipótese contemplada pelo art. 19 do Ato das Disposições Constitucionais Transitórias da CF/1988. O regime constitucional atual para admissão de pessoal para o serviço público estabelece as formas de ingresso e não expressa a autorização devida para terceirização de serviço público a cargo do Judiciário. 
Com o advento da Constituição contemporânea, a contratação de pessoal para realização dos serviços públicos privativos do Estado deve observar as hipóteses previstas nos incisos II e IX do art. 37. Na primeira hipótese, o concurso público para admissão de pessoal para realização do serviço público ordinário. Na segunda hipótese, para os casos definidos por lei para contratação por tempo determinado para atender à necessidade temporária de excepcional interesse público. Duas hipóteses de contratação direta de pessoa física, sem qualquer referência à hipótese de contratação de empresa privada para intermediar contratação de mão de obra para realizar serviço a cargo do Judiciário.
A Lei 8.745/1993 dispõe sobre a contratação por tempo determinado para atender a necessidade temporária de excepcional interesse público, nos termos do inciso IX do art. 37 da Constituição Federal, e dá outras providências. E, de acordo com art. 3º dessa lei, o recrutamento do pessoal a ser contratado, nos termos desta Lei, será feito mediante processo seletivo simplificado sujeito a ampla divulgação, inclusive através do Diário Oficial da União, prescindindo de concurso público.
E, em regulamento, previsto na Lei 8.745/1993, art. 2°, VI, alínea “i”, considera-se necessidade temporária de excepcional interesse público as atividades “técnicas especializadas (...) decorrentes de aumento transitório no volume de trabalho que não possam ser atendidas mediante a aplicação do art. 74 da Lei n° 8.112, de 11 de dezembro de 1990”. A esse respeito, tem-se o seguinte esclarecimento: 
O Plenário do Supremo Tribunal Federal, no julgamento da ADI 2.229 (Rel. Min. CARLOS VELLOSO, DJ de 25/6/2004) , assentou os seguintes requisitos para a validade da contratação por tempo determinado para atender a necessidade temporária de excepcional interesse público (art. 37, IX, da CF/88) : a) previsão em lei dos cargos; b) tempo determinado; c) necessidade temporária de interesse público; d) interesse público excepcional. Mais recentemente, a questão foi reexaminada pelo Pleno em processo submetido à sistemática da repercussão geral (RE 658.026, Rel. Min. DIAS TOFFOLI, DJe de 31/10/2014, Tema 612) , ocasião na qual foi assentada a tese de que: (…) para que se considere válida a contratação temporária, é preciso que: a) os casos excepcionais estejam previstos em lei; b) o prazo de contratação seja predeterminado; c) a necessidade seja temporária; d) o interesse público seja excepcional; e) a necessidade de contratação seja indispensável, sendo vedada a contratação para os serviços ordinários permanentes do Estado, e que devam estar sob o espectro das contingências normais da Administração.
Esse dispositivo da Lei 8.745/1993 parece contemplar as atividades técnicas especializadas da Justiça Eleitoral, relativas à sua missão institucional e decorrentes de aumento transitório no volume de trabalho que não possam ser atendidas mediante a aplicação do art. 74 da Lei n° 8.112, de 11 de dezembro de 1990.
No caso em tela, diferente do que propõe o denunciante, a Justiça Eleitoral se depara com o volume excessivo e transitório de trabalho decorrente do cadastramento biométrico, não sendo adequado intervenção para que se realize concurso público para admissão de pessoal proporcional a essa demanda excepcional e temporária de atividade permanente de natureza eleitoral. Para isso, de modo a atender aos princípios da eficiência, da razoabilidade e da proporcionalidade, faz-se necessária a quantificação da demanda ordinária de trabalho por parte da Justiça Eleitoral, a ser suprida por concurso público, e a demanda extraordinária a ser suprida por contratação por tempo determinado para atender à necessidade temporária de excepcional interesse público ou por outra forma venha ser admitida no ordenamento constitucional.
Assim, diante da falta de indicação de amparo constitucional para admissão de pessoal mediante contrato de pessoa jurídica para terceirização dos serviços de alistamento, revisão do eleitorado, conferência e atualização dos registros eleitorais, a que se referem os art. 7°, parágrafo único, e inciso III do art. 9°, da Lei 7.444/1985, propõe-se ao Plenário deste Tribunal considerá-la parcialmente procedente, porquanto restou configurado falta de amparo constitucional para a contratação de pessoal terceirizado para realizar o serviço de alistamento eleitoral, com base na Resolução TSE 23.518/2017, que altera dispositivos da Resolução 21.538/2003 e da Resolução 23.440/2015, com o objetivo de assegurar que as atividades para realização do cadastramento eleitoral, previstas nos arts. 9°, 10, 11, 18, 19 e 24 da Resolução-TSE 2l.538/2003, sejam realizadas nas formas previstas no art. 37, incisos II e IX, da Constituição Federal de 1988.
Propõe-se também que o Tribunal determine ao TSE e ao TRE/RJ se abstenham de orientar e admitir pessoal terceirizado para realizar as atividades previstas no arts. 9°, 10, 11, 18, 19 e 24 da Resolução-TSE 2l.538/2003, em razão de sua inconstitucionalidade, e proceda a admissão de pessoal com base em resultado de estudo da real demanda de tais atividades públicas, conforme o caso, na forma prevista nos inc. II e IX do art. 37 da Constituição Federal.
 Convém que, a exemplo da modulação dos efeitos da decisão do STF na ADI 3.662, aprecie a possibilidade de a decisão ter efeitos prospectivos (ex-nunc) , para que não cesse a prestação de serviço público de um momento para outro de modo a afetar a normalidade das eleições de 2018, para cargos federais e estaduais, que se aproximam. E, assim, fixe prazo para encerramento dos contratos de terceirização vigentes que contemple a identificação da real demanda de serviço permanente e temporário de modo a proceder, conforme o caso, à admissão de pessoal na forma prevista no art. 37, inc. II e IX, da Constituição Federal.
Na apreciação dos méritos destes autos, será proposto, ainda, que, como prescrito no voto condutor da decisão do Plenário do STF, na PETIÇÃO 4.656 PARAÍBA, em 19/12/20016, se determine o encaminhamento da matéria à Procuradoria-Geral da República para sanar eventual frustração dos comandos constitucionais pela art. 7°, parágrafo único, e inciso III do art. 9°, da Lei 7.444/1985, que estabelece hipótese de execução indireta de serviço público exclusivo do Poder Judiciário, Justiça Eleitoral, mediante contrato de terceirização das atividades previstas nos arts. 9°, 10, 11, 18, 19 e 24 da Resolução-TSE 21.538/2003.
Todavia, como as propostas supra envolvem suspensão de atos da Justiça eleitoral, propõe-se, preliminarmente, que se promova oitiva do TSE para que se assegure o contraditório à presente análise.
Análise de novos elementos 
O denunciante apresenta novos elementos (peça 18, p. 4) em que traz ao conhecimento deste Tribunal comunicado da Coordenadoria de Supervisão e Orientação às Zonas Eleitorais da Corregedoria Regional Eleitoral do Rio de Janeiro, direcionada aos Chefes de Cartório, orientando-os que os atendentes terceirizados junto aos cartórios e CAEs “estão autorizados a praticar os atos reservados ao cartório, incluídos os relativos as operações que envolvam requerimento de alistamento eleitoral-ERA e a emissão de certidões pelo Sistema ELO, nos termos do caput do art. 9° e § único do art. 10 da Res. TSE 21.538/2003.” Mencionado comunicado orienta, ainda, habilitar os referidos atendentes junto ao sistema ELO, no perfil operador. 
Assim, reforça denúncia sobre a possibilidade de empresas terceirizadas auxiliarem no cadastramento biométrico e executarem funções que coincidem com aquelas previstas para servidores de carreira do Poder Judiciário que funcionam nos cartórios eleitorais. E, que empregados dessas empresas privadas têm acesso às informações contidas no sistema interno da Administração (peça 18, p.1) .
Ocorre que esse comunicado da Coordenadoria de Supervisão e Orientação às Zonas Eleitorais da Corregedoria Regional Eleitoral do Rio de Janeiro orienta a concessão do perfil operador, que se evidencia distinto, portanto, do perfil apoio administrativo a que se refere o Provimento 7/2017 da Corregedoria-Geral Eleitoral. Segundo as informações prestadas pela Assessoria de Gestão Estratégica, mencionadas em resposta apresentada pelo TSE a este Tribunal (peça 8, p. 4) :
O Sistema ELO possui perfis de acesso que definem quais são os direitos e as permissões do usuário. Desta forma, ao se autenticar no sistema, o perfil determina o que ele pode fazer, garantindo que determinado grupo de usuários tenha acesso somente às informações autorizadas dentro do cadastro de eleitores.
O Provimento nº 7 /2017 da Corregedoria-Geral Eleitoral (CGE) definiu o perfil de acesso a ser utilizado pelo atendente da Justiça Eleitoral no Sistema ELO, em que foram observados os cuidados para a preservação da intimidade, da vida privada, da honra e da imagem do cidadão - de forma que o perfil "apoio administrativo'' não tenha acesso a dados pessoais dos eleitores registrados no cadastro eleitoral, de acordo com a Resolução-TSE nº 23.490/2016, art. 29, § 39 (são considerados dados pessoais: ocupação, estado civil, escolaridade, telefone, impressões digitais, fotografia, assinatura digitalizada e endereço) . 
Assim, propõe que se promova diligência da Corregedoria Regional Eleitoral do Rio de Janeiro para que apresente as razões para concessão do perfil operador aos atendentes da Justiça Eleitoral, tendo em vista o disposto no Provimento 7/2017 da Corregedoria-Geral Eleitoral e que também, caso conclua que sua orientação extrapola a regulamentação do Provimento 7/2017, adote a imediata e devida correção.
Do pedido do denunciante de admissão como interessado nos autos 
O denunciante requer a sua admissão na qualidade de interessado no feito, para que lhe seja facultada a realização de manifestação e sustentação oral, bem como sejam fornecidas cópias nos autos, no momento oportuno (peça 20, p, 7) .
Para tanto, o denunciante argumenta (peça 3) que: (a) a denúncia foi realizada em defesa dos interesses da categoria de servidores públicos que ele representa; (b) tal categoria estaria sendo atingida pela terceirização de suas atribuições; (c) o resultado destes autos reflete diretamente na atuação funcional; (d) o interesse da entidade, além de ter denunciado as irregularidades, é também relatar outras informações que contribuam pra atuação desta Corte na apuração de irregularidades realizadas.
Argumenta, ainda, que “o caso requer a defesa de interesse ou direito coletivo da classe ou, pelo menos, de interesse ou direito de parte da mesma categoria; senão, de direitos individuais homogêneos dos substituídos, porque "decorrentes de origem comum", o que autoriza a entidade a pleitear em seu nome, direito alheio, conforme autoriza o artigo 8°, III, da Constituição da República”. 
Argumenta que sua legitimidade para ingresso como interessado advém de seu enquadramento no conceito de interessado no processo administrativo, conforme dispõe a Lei 9.784/1999, notadamente quanto "as organizações e associações representativas, no tocante a direitos e interesses coletivos; e as pessoas ou as associações legalmente constituídas quanto a direitos ou interesses difusos" (peça 20, p. 4) .
Alega, por fim, que deve ser deferido o pedido de ingresso como interessado por ter cumprido os requisitos previstos no art. 146 do RITCU.
Inicialmente, registre-se que os presentes autos processam-se conforme prescrevem a lei orgânica e regimento interno do TCU. E, conforme estabelece o art. 146, caput e § 1º, desse regimento, a habilitação de interessado em processo será efetivada mediante o deferimento, pelo relator, de pedido de ingresso formulado por escrito e devidamente fundamentado, devendo demonstrar em seu pedido, de forma clara e objetiva, razão legítima para intervir no processo.
No processo de denúncia, em princípio, segundo entendimento emanado no Acórdão 3001/2015-TCU-Segunda Câmara, da relatoria da Ministra Ana Arraes, o papel do denunciante consiste apenas em provocar a ação fiscalizatória do TCU, não sendo, portanto, automaticamente considerado interessado.
Para ingressar como interessada em processos do TCU, entidade de classe deve demonstrar causalidade direta entre a decisão a ser proferida e eventual alteração no seu patrimônio jurídico, ou especificar a sua relação jurídica com o processo que está sendo examinado, conforme orienta o Acórdão 2090/2011-TCU-Plenário, da relatoria do Ministro Aroldo Cedraz.
Nesse sentido, incluem-se no patrimônio jurídico de uma categoria profissional ou de servidores os direitos e obrigações relativas à suas prerrogativas e atribuições. É de se presumir que haja interesse coletivo de uma categoria no sentido de defender suas atribuições contra terceirização supostamente inconstitucional ou ilegal mediante execução por mão-de-obra de pessoa jurídica contratada.
A esse respeito, o denunciante alegou o seguinte (peça 22, p.3) :
Dessa forma, a denúncia foi realizada em defesa dos interesses da categoria que o sindicato representa, pois congrega servidores das Justiças Federais no Estado do Rio de Janeiro, portanto, aqueles que atuam no âmbito na Justiça Eleitoral e, neste momento, são atingidos diante da terceirização de suas atribuições.
Nesse sentido, atua dentro de suas prerrogativas, conforme veicula o artigo 3° do seu Estatuto social, bem como o artigo 4°, que dispõe sobre os deveres do sindicato:
Art. 3° São prerrogativas do Sindicato
1. representar os interesses coletivos dos representados e os individuais dos sócios, perante as autoridades administrativas e judiciárias, inclusive funcionando como substituto processual;
 (...) 
Art. 4° São deveres do Sindicato:
promover a solidariedade entre seus representados e destes com as demais categorias profissionais;
defender os interesses da categoria que representa administrativa e judicialmente (grifou-se) 
É por isso que é inegável o interesse do resultado desta demanda, pois reflete diretamente na atuação funcional dos substituídos. Imperioso destacar que, além de ter denunciado as irregularidades, também busca relatar demais informações que contribuam para atuação desta Corte na apuração das irregularidades realizadas, o que demonstra o interesse da entidade.
Assim como é processualmente legítima a defesa de interesses e prerrogativas institucionais por órgãos públicos, que sequer se enquadram no conceito jurídico de pessoa (Recurso Especial 1.164.017, da 1ª Seção, STJ) , também é legítima a defesa de prerrogativas e atribuições de categorias de servidores públicos, sendo ambas amparadas por normas processuais civis que subsidiam as normas processuais desta Corte de Contas. 
E, de acordo com o Acórdão 1882/2015-TCU-Plenário, da relatoria do Ministro VITAL DO RÊGO, quando deliberação do TCU atingir interesse subjetivo de servidores de categoria profissional representada por sindicato, deve ser autorizada a habilitação da entidade representativa nos autos como interessado, para o exercício de prerrogativas processuais.
Entretanto, discutem-se as formas de admissão de pessoal para a realização de atividades temporárias decorrentes de demanda excepcional para atender o recadastramento eleitoral para as quais não seria razoável realizar concurso público. Afastando-se, desse modo, a ideia de admitir servidor efetivo, permanente, concursado, exclusivamente para atender demanda temporária.
Assim, não se estaria atingindo pela questionada terceirização as atribuições dos servidores concursados representados pelo denunciante, por se tratar da demanda excepcional e temporária para o recadastramento eleitoral. Visto que se destina a “contratação de pessoal de apoio administrativo, dado o caráter excepcional e temporário desses serviços, voltados à complementação das equipes de trabalho atuantes nas referidas atividades, considerando o grande volume de coletas biométricas a ser alcançado até o fechamento do cadastro eleitoral” (peça 2, p. 2) .
Ademais, o denunciante pode apresentar a esta Corte de Contas, na forma regimental, as irregularidades relacionadas com o objeto destes autos que tomar conhecimento independentemente de ser ou não admitido como interessado.
Dessa forma, apesar de se tratar de matéria de interesse público a ser averiguado por este Tribunal, não se vislumbra que esta denúncia, importe em defesa de interesse subjetivo da categoria representada pelo denunciante, propondo-se o indeferimento do pedido de admissão do denunciante como interessado nestes autos e, consequentemente, do pedido de sustentação oral.
CONCLUSÃO 
		A denúncia é parcialmente procedente. O denunciante apresentou notícia de que a Justiça Eleitoral está realizando terceirização de serviço público de recadastramento eleitoral sem amparo constitucional. Entretanto, não há evidência da necessidade de realização de concurso público para realização de tal serviço, que se configura excepcional e temporário relativo ao recadastramento eleitoral biométrico.
Do exame dos autos, verifica-se que se trata de pessoal temporário para realizar serviço público temporário e excepcional. Para esse caso, não faz sentido realização de concurso público para admissão de servidor público efetivo, o qual estabelecerá vínculo e custo por vários anos, em função da remuneração, aposentadoria ou pensão em regime especial. 
Assim, cabe ao jurisdicionado identificar e quantificar demanda de serviço público permanente, a ser suprida por concurso público, e a demanda a ser suprida por contratação por tempo determinado para atender à necessidade temporária de excepcional interesse público ou por outra forma admitida no ordenamento jurídico constitucional. 
Falta amparo constitucional para admissão de pessoal mediante contrato para realizar os serviços de alistamento, revisão do eleitorado, conferência e atualização dos registros eleitorais, a que se referem os art. 7°, parágrafo único, e inciso III do art. 9°, da Lei 7.444/1985. Diante disso, propõe-se que o Plenário deste Tribunal conheça da presente denúncia, para, no mérito, considerá-la parcialmente procedente, porquanto restou configurado falta de amparo constitucional para a contratação de pessoal terceirizado para realizar o serviço de alistamento ou recadastramento biométrico eleitoral, com base na Resolução TSE 23.518/2017, que altera dispositivos da Resolução 21.538/2003 e da Resolução 23.440/2015, com o objetivo de assegurar que as atividades para realização do cadastramento eleitoral, previstas nos arts. 9°, 10, 11, 18, 19 e 24 da Resolução-TSE 21.538/2003, sejam realizadas nas formas previstas no art. 37, incisos II e IX, da Constituição Federal de 1988.
Propõe-se também que o Tribunal determine ao TSE e ao TRE/RJ se abstenham de orientar e admitir pessoal terceirizado para realizar as atividades previstas no arts. 9°, 10, 11, 18, 19 e 24 da Resolução-TSE 2l.538/2003, em razão de sua inconstitucionalidade, e proceda a admissão de pessoal com base em resultado de estudo da real demanda de tais atividades públicas, conforme o caso, na forma prevista nos inc. II e IX do art. 37 da Constituição Federal.
 Convém que, a exemplo da modulação dos efeitos da decisão do STF na ADI 3.662, aprecie a possibilidade de a decisão ter efeitos prospectivos (ex-nunc) , para que não cesse a prestação de serviço público de um momento para outro de modo a afetar a normalidade das eleições de 2018, para cargos federais e estaduais, que se aproximam. E, assim, fixe prazo para encerramento dos contratos de terceirização vigentes e realize a identificação da real demanda de serviço permanente e temporário de modo a proceder, conforme o caso, à admissão de pessoal na forma prevista no art. 37, inc. II e IX, da Constituição Federal.
Propõe-se, ainda, que, como prescrito no voto condutor da decisão do Plenário do STF, na PETIÇÃO 4.656 PARAÍBA, em 19/12/20016, este Tribunal de Contas determine o encaminhamento da matéria à Procuradoria-Geral da República para sanar eventual frustração dos comandos constitucionais pela art. 7°, parágrafo único, e inciso III do art. 9°, da Lei 7.444/1985, que estabelece hipótese de execução indireta de serviço público exclusivo do Poder Judiciário, Justiça Eleitoral, mediante contrato de terceirização das atividades previstas nos arts. 9°, 10, 11, 18, 19 e 24 da Resolução-TSE 2l.538/2003.
Registra-se, por fim, que, conforme divulgado pelo TSE, a previsão de conclusão do cadastramento biométrico de eleitores é no ano de 2022, com as seguintes metas anuais:
		Meta por ano

		2018
	2019
	2020
	2021
	2022

	TOTAL
	9.824.597
	21.496.827
	10.790.971
	19.298.704
	10.332.912

Embora a denúncia possa ser apurada em caráter sigiloso, para fins de comprovar a sua procedência, nos termos do art. 234, § 2º, do Regimento Interno do TCU, não se vislumbra direitos e garantias individuais a serem resguardados pelo sigilo destes autos, na forma do art. 55 da Lei 8.443/1992. Assim, propõe-se oitiva da denunciante e da jurisdicionada para que se manifestem sobre existência de direitos e garantias individuais a serem resguardados que justifiquem a manutenção do sigilo destes autos, na forma do art. 55 da LOTCU. 
PROPOSTA DE ENCAMINHAMENTO
	Diante do exposto, submetem-se os autos à consideração superior, propondo:
a) determinar oitiva do TSE e do TRE/RJ para que em 15 dias manifestem-se sobre:
a.1) falta de amparo constitucional para a contratação de pessoal terceirizado na realização de serviço de alistamento eleitoral, com base na Resolução TSE 23.518/2017, que altera dispositivos da Resolução 21.538/2003 e da Resolução 23.440/2015, com o objetivo de assegurar que as atividades para realização do cadastramento eleitoral, previstas nos arts. 9°, 10, 11, 18, 19 e 24 da Resolução-TSE 2l.538/2003, sejam realizadas na forma prevista no art. 37, incisos II e IX, da Constituição Federal de 1988 
a.2) possível determinação do TCU para que se abstenham de orientar e admitir pessoal terceirizado para realizar as atividades previstas no arts. 9°, 10, 11, 18, 19 e 24 da Resolução-TSE 2l.538/2003, em razão de sua inconstitucionalidade, e proceda a admissão de pessoal com base em resultado de estudo da real demanda de tais atividades públicas, conforme o caso, na forma prevista nos inc. II e IX do art. 37 da Constituição Federal;
	a.2) fixação de prazo para encerramento dos contratos de terceirização vigentes e realização de estudo que contemple a identificação da real demanda de serviço permanente e temporário de modo a proceder, conforme o caso, à admissão de pessoal na forma prevista no art. 37, inc. II e IX, da Constituição Federal;
	b) determinar oitiva da Corregedoria Regional Eleitoral do Rio de Janeiro para que apresente as razões que levaram a orientação no sentido de se conceder o “perfil operador” aos atendentes da Justiça Eleitoral em detrimento ao “perfil apoio administrativo”, tendo em vista o disposto no Provimento 7/2017 da Corregedoria-Geral Eleitoral e no art. 29, § 5º da Resolução-TSE 21.538/2013, aletrada pela Resolução-TSE 23.518/2017, e que também, caso conclua que sua orientação extrapola a regulamentação do Provimento 7/2017 e na mencionada resolução, adote a imediata e devida correção;
	c) 	determinar a oitiva da denunciante para que, querendo, se manifeste sobre a manutenção do sigilo na forma do art. 55 da LOTCU;
	d) indeferir o pedido de ingresso da denunciante como interessado no presente processo e, consequentemente, do pedido de sustentação oral;
	e) encaminhar cópia da decisão ao denunciante.
2.	O diretor da subunidade discordou parcialmente da proposta encaminhada na instrução acima reproduzida, sendo seu parecer endossado pela titular da unidade técnica (peças 25 e 26) :
Manifesto-me parcialmente de acordo com as análises e conclusões do auditor, incluindo, ao final deste pronunciamento, nova proposta de encaminhamento.
O denunciante requer a nulidade da Resolução-TSE 23.518/2017, que regulamenta a contratação de pessoal terceirizado pela Justiça Eleitoral para a realização dos serviços temporários de cadastramento biométrico de eleitores, bem como de eventuais contratações realizadas a partir da norma, por considerar que essa resolução viola o princípio do concurso público e da razoabilidade.
Em sua análise o auditor considerou a denúncia parcialmente procedente, propondo oitiva do Tribunal Superior Eleitoral (TSE) e do Tribunal Regional Eleitoral do Rio de Janeiro (TRE/RJ) para se manifestarem sobre o entendimento que a mencionada resolução seria inconstitucional, devendo ser revogada, e que a Justiça Eleitoral deveria realizar concurso para contratação de pessoal por tempo determinado para a realização do cadastramento biométrico de eleitores.
O art. 37, inciso IX, da Constituição Federal (CF) define que “a lei estabelecerá os casos de contratação por tempo determinado para atender a necessidade temporária de excepcional interesse público”. No caso em tela há a Lei 7.444/1985, que estabelece em seu art. 9º, inciso III, que:
Art. 9º O Tribunal Superior Eleitoral baixará as instruções necessárias à execução desta Lei, especialmente, para definir:
	(...) 
III - as condições gerais para a execução direta ou mediante convênio ou contrato, dos serviços de alistamento, revisão do eleitorado, conferência e atualização dos registros eleitorais, inclusive de coleta de informações e transporte de documentos eleitorais, quando necessário, das Zonas Eleitorais até os Centros de Processamento de Dados;
Entendemos que a CF dispõe que a lei estabelecerá casos de contratação por tempo determinado para atender à necessidade temporária de excepcional interesse público e que a Lei 7.444/1985 define que o TSE regulamentará as condições para a execução, mediante contrato, dos serviços de alistamento eleitoral. O Conselho Nacional de Justiça (CNJ) , por meio de decisão monocrática de 22/5/2015, do Conselheiro Gustavo Tadeu Alckmin, considerou que a lei foi recepcionada por não encontrar óbice no ordenamento jurídico vigente (peça 8, p. 6-7) . Dessa forma, consideramos que o art. 9º, inciso III, daquela lei foi recepcionado e encontra guarida no art. 37, inciso IX, da CF. Portanto, nosso entendimento é que a Resolução-TSE 23.518/2017 encontra-se ajustada ao ordenamento jurídico vigente, permitindo a contratação de empresas para a execução indireta de serviços.
Corroborando o entendimento de que o pessoal contratado não realiza serviços típicos dos servidores da Justiça Eleitoral, há o cuidado que o TSE tomou em diferenciar as atividades dos contratados para a execução indireta dos serviços de cadastramento biométrico dos servidores de carreira da Justiça eleitoral ao definir perfil específico de “apoio administrativo” para os terceirizados no sistema de informatização do cadastro de eleitores, sistema ELO, nas resoluções que disciplinam o cadastramento biométrico. Naquele sistema há o perfil operador para os servidores concursados da Justiça Eleitoral. 
Na resposta à diligência o TSE destaca que o atendente terceirizado não fará a gestão do cadastro de eleitores, em razão do perfil “apoio administrativo” não permitir acesso à situação eleitoral do eleitor. Essa gestão continuará sendo feita por servidor da justiça eleitoral. O TSE considera ainda que a atividade a ser exercida pelo atendente (terceirizados) a que aduz a Resolução-TSE 23.518/2017 não são atribuições típicas dos servidores da Justiça Eleitoral, o que afasta a alegação de ilegalidade na contratação de empresas terceirizadas para auxiliarem no cadastramento biométrico sob o argumento de afronta ao princípio do concurso público (peça 8, p. 4-5) .
Em sua instrução o auditor expõe, no item 52, da peça 24, a divergência do entendimento do CNJ sobre a Lei 7.444/1985. Ou seja, considera que as regras daquela lei não foram recepcionadas pela CF e fundamenta sua instrução na inconstitucionalidade da Resolução-TSE 23.518/2017, entendendo que a execução dos serviços de cadastramento biométrico não poderia ser realizada por meio de contratação de pessoal, devendo ser realizado concurso para a admissão temporária de pessoal para atender à necessidade extraordinário de serviço gerada pelo cadastramento biométrico de eleitores.
Observa-se que a Lei 7.444/1985 foi recepcionada, conforme aduzido pelo CNJ, e que a norma estabelece casos de contratação por tempo determinado para atender à necessidade temporária de excepcional interesse público, como a que ocorre no cadastramento biométrico dos eleitores. Assim, a Resolução-TSE 23.518/2017 atende ao art. 9º, inciso III da Lei 7.444/1985. Dessa forma, entende-se que a denúncia possa ser considerada improcedente.
Neste contexto, discordamos da proposta do auditor de realizar oitiva do TSE e do TRE/RJ para que se manifestem sobre a falta de amparo constitucional para a contratação de pessoal terceirizado e de eventuais consequências da suspensão da realização mediante contrato dos serviços de cadastramento biométrico. Essa proposta perde o objeto ao se considerar a recepção da Lei 7.444/1985.
Concordamos com as demais análises realizadas pelo auditor, em especial sobre os novos elementos apresentados pelo denunciante (peça 24, p. 13, itens 64-67) e do indeferimento do pedido do denunciante de admissão nos autos como interessado e de realizar sustentação oral (peça 24, p. 13-15, itens 68-83) .
Sobre os novos elementos apresentados pelo denunciante (peça 18) , destaca-se e-mail encaminhado pelo senhor José de Tárcio Fonseca Teixeira, identificado como Coordenador de Supervisão e Orientação às Zonas Eleitorais, da Corregedoria Regional Eleitoral do Rio de Janeiro, por meio do qual orienta os chefes de cartório “a realizarem a habilitação dos referidos atendentes junto ao sistema ELO, no perfil operador”. Todavia, o art. 29, § 5º, da Resolução-TSE 21.538/2013, define que aos profissionais contratados para a execução indireta dos serviços “será concedido, para acesso ao Sistema ELO, o perfil apoio administrativo, cujas funcionalidades serão definidas por provimento da Corregedoria-Geral da Justiça Eleitoral”. Assim, foi passada orientação aos chefes de cartório eleitoral para conceder o “perfil de operador” no sistema ELO ao pessoal terceirizado, em discordância com a Resolução-TSE 21.538/2013. 
A concessão do perfil indevido pode permitir que o pessoal terceirizado acesse informações sensíveis que deveriam estar restritas aos servidores do TRE-RJ. Tal fato não guarda correlação direta com a matéria da presente denúncia que é a suposta ilegalidade das normas da Justiça Eleitoral que permitiriam a contratação de pessoal para a realização de serviços do cadastramento biométrico de eleitores. Todavia, entende-se que deva ser comunicado à Corregedoria do TRE/RJ, bem como ao TSE, que houve orientação por e-mail realizada pela Coordenação de Supervisão e Orientação às Zonas Eleitorais, da Corregedoria Regional Eleitoral do Rio de Janeiro, no sentido de se realizar a habilitação dos atendentes terceirizados junto ao Sistema ELO no perfil operador e não no perfil apoio administrativo, conforme estabelecido na Resolução-TSE 21.538/2013, para a adoção das providências que considerarem cabíveis.   
Ante o exposto, encaminhamos os autos à consideração superior propondo:
1.1. considerar improcedente a presente denúncia;
1.2. levantar o sigilo dos presentes autos;
1.3. indeferir o pedido de ingresso da denunciante como interessado no presente processo e, consequentemente, do pedido de sustentação oral;
1.4. informar, para a adoção das providências que considerarem cabíveis ante o risco de empregados terceirizados terem acesso a informações que deveriam estar restrita à servidores públicos da Justiça Eleitoral, ao Tribunal Superior Eleitoral e à Corregedoria do Tribunal Regional Eleitoral do Rio de Janeiro que houve orientação, por e-mail, realizada pela Coordenação de Supervisão e Orientação às Zonas Eleitorais, da Corregedoria Regional Eleitoral do Rio de Janeiro, no sentido de se realizar a habilitação dos atendentes terceirizados junto ao Sistema ELO no perfil operador e não no perfil apoio administrativo, que é o estabelecido na Resolução-TSE 21.538/2013;
1.5. encaminhar o Acórdão que vier a ser proferido, acompanhado do Relatório e Voto que o fundamentarem ao denunciante, ao Tribunal Superior Eleitoral e ao Tribunal Regional Eleitoral do Rio de Janeiro, destacando que o relatório e o voto que fundamentam a deliberação ora encaminhada podem ser acessados por meio do endereço eletrônico www.tcu.gov.br/acordaos e que, caso tenham interesse, este Tribunal pode encaminhar-lhes cópia desses documentos sem quaisquer custos;
1.6. encaminhar, também, cópia da peça 18 ao Tribunal Superior Eleitoral e a Corregedoria do Tribunal Regional Eleitoral do Rio de Janeiro na qual está contido o e-mail sobre a orientação para concessão de perfil os empregados terceirizados;
14.7.	arquivar o presente processo, com fundamento no art. 169, inciso III, do Regimento Interno do Tribunal.
3.	Ante a natureza da matéria, encaminhei os presentes autos para parecer do Ministério Público de Contas (MPTCU) , conforme despacho de peça 27.
4.	O representante do MPTCU, Procurador Sérgio Ricardo Costa Caribé, anuiu à proposta do diretor da subunidade, endossada pela titular da SecexAdmin, com o ajuste que entendeu pertinente (peça 28) :
Trata-se de denúncia, com pedido de adoção de medida cautelar, acerca de possíveis irregularidades ocorridas no Tribunal Superior Eleitoral (TSE) , relativas à suposta terceirização de atividades inerentes à Justiça Eleitoral, realizada com fundamento na Resolução TSE 23.518/2017 (peças 1 e 2) . O pleito de concessão de medida cautelar foi negado, nos termos do despacho constante da peça 5.
Informa o denunciante que a Justiça Eleitoral está efetuando a atualização ordinária do cadastro eleitoral, o que contempla a implementação da sistemática de dados biométricos para a identificação dos eleitores. Nesse contexto, aduz que, inobstante a atualização cadastral dos eleitores estar inserida no âmbito das atribuições dos servidores da Justiça Eleitoral, por intermédio da Resolução TSE 23.518/2017, o TSE promoveu alterações nas Resoluções TSE 21.538/2003 e 23.440/2015, com vistas a permitir que o trabalho de cadastro biométrico seja executado de forma indireta, por intermédio de empresas terceirizadas.
Em síntese, o denunciante argumenta que a alteração da expressão “servidores” para “atendentes” nos mencionados normativos passou a permitir a terceirização em atividade que constitui a missão institucional da Justiça Eleitoral, bem como o acesso dos terceirizados a sistemas informatizados próprios do órgão. Pondera também ser indevida a utilização da Lei 7.444/1985 como fundamento para a promoção das alterações, pois a norma não teria sido recepcionada pela Constituição Federal de 1988 (CF/1988) .
Destaca que o art. 1º, § 2º, do Decreto 2.271/1997 (vigente à época da denúncia) , estabelece que “não poderão ser objeto de execução indireta as atividades inerentes às categorias funcionais abrangidas pelo plano de cargos do órgão ou entidade”. Considera, assim, que as alterações promovidas nos normativos internos do TSE passaram a permitir a terceirização indevida de atribuições que, no seu entendimento, são exclusivas dos servidores que compõem as carreiras da Justiça Eleitoral. 
Conclui, dessa forma, que a não realização de concurso público para o preenchimento das vagas necessárias à implementação do sistema de identificação biométrica dos eleitores afronta o art. 37 da CF/1988. Requer, em síntese, que sejam consideradas nulas as terceirizações realizadas com fundamento nas alterações promovidas pela Resolução TSE 23.518/2017, bem como que seja determinado, ao TSE, que adote as medidas pertinentes para a criação de novos cargos e para a realização de concursos públicos, com vistas a preencher as vagas necessárias à realização do cadastramento eleitoral biométrico (peça 1, p. 13) .
Após análise dos elementos apresentados pelo denunciante, em conjunto com as informações e documentos apresentados pelo TSE em resposta à diligência que lhe foi encaminhada, o auditor responsável pela instrução processual considerou a denúncia parcialmente procedente e sugeriu, resumidamente, a realização da oitiva do TSE e do Tribunal Regional Eleitoral do Rio de Janeiro (TRE/RJ) para que, no prazo de quinze dias, manifestem-se sobre:
a falta de amparo constitucional para a contratação de pessoal terceirizado na realização de serviço de alistamento eleitoral, com o objetivo de assegurar que as atividades necessárias para o cadastramento eleitoral sejam realizadas na forma prevista no art. 37, incisos II (investidura em cargo público por meio de concurso público) e IX (contratação por tempo determinado para atender à necessidade temporária de excepcional interesse público) , da CF/1988; e 
a possível fixação de prazo para encerramento dos contratos de terceirização vigentes e a realização de estudo que contemple a identificação da real demanda de serviço permanente e temporário de modo a proceder, conforme o caso, à admissão de pessoal na forma prevista no art. 37, incisos II e IX, da CF/1988;
De outro modo, o titular da 3ª Diretoria Técnica (3ª DT) da Secretaria de Controle Externo da Administração do Estado (SecexAdministração) , por reputar que a Lei 7.444/1985 foi recepcionada pela ordem constitucional vigente e que as contratações realizadas pela Justiça Eleitoral encontram respaldo no art. 37, inciso IX, da CF/1988, propôs, entre outras medidas, considerar improcedente a presente denúncia.
Ressalto, inicialmente, que a despeito de o denunciante ter afirmado que a contratação de empresa terceirizada para auxiliar no cadastramento biométrico dos eleitores infringe o princípio do concurso público, não logrou demonstrar cabalmente quais atribuições exclusivas dos servidores públicos integrantes da carreira da Justiça Eleitoral estariam sendo efetivamente desempenhadas pelos colaboradores terceirizados.
De acordo com o TSE, “a Justiça Eleitoral é um órgão de jurisdição especializada que integra o Poder Judiciário e cuida da organização do processo eleitoral”. Ainda consoante informação daquele tribunal, o processo eleitoral, em sentido amplo, diz respeito às fases organizativas das eleições, compreendendo também um breve período posterior a elas, e engloba as etapas de alistamento eleitoral, votação, apuração dos votos, diplomação dos eleitos, etc. (disponível em http://www.tse.jus.br/o-tse/escola-judiciaria-eleitoral/publicacoes/revistas-da-eje/artigos/revista-eletronica-eje-n.-1-ano-4/justica-eleitoral-composicao-competencias-e-funcoes e em http://www.tse.jus.br/eleitor/processo-eleitoral-brasileiro/funcionamento-do-processo-eleitoral-no-brasil) .
O Glossário Eleitoral Brasileiro, disponibilizado pelo TSE, define alistamento eleitoral nos seguintes termos:
Trata-se de um procedimento administrativo cartorário e compreende dois atos inconfundíveis: a qualificação e a inscrição do eleitor.
A qualificação é a prova de que o cidadão satisfaz as exigências legais para exercer o direito de voto, enquanto que a inscrição eleitoral, que permite ao cidadão obter o título de eleitor, faz com que ele passe a integrar o Cadastro Nacional de Eleitores da Justiça Eleitoral. (disponível em http://www.tse.jus.br/imprensa/noticias-tse/2019/Marco/voce-sabe-o-que-e-alistamento-eleitoral-o-glossario-eleitoral-brasileiro-esclarece) 
A Resolução TSE 21.538/2003 dispõe sobre o alistamento e serviços eleitorais mediante processamento eletrônico de dados. De acordo com esse normativo, o alistamento eleitoral é um procedimento que engloba diversas ações, tais como a avaliação da conformidade dos documentos apresentados pelo eleitor em comparação ao exigido pelas normas, a verificação do cadastro eleitoral para evitar duplicidades de inscrições eleitorais, a inserção dos dados do eleitor em sistema informatizado próprio, a submissão do pleito de inscrição a despacho do juiz eleitoral, a avaliação quanto à qualificação do eleitor, a emissão do título caso o eleitor seja considerado apto, etc.
Jair Eduardo Santana e Fábio Luís Guimarães esclarecem que a Justiça Eleitoral detém o exercício de função típica, jurisdicional, e de funções atípicas, administrativa e legislativa. De acordo com Elcias Ferreira da Costa, o processo eleitoral insere-se no âmbito da função administrativa da Justiça Eleitoral (apud SANTANA, Jair Eduardo, GUIMARÃES, Fábio Luís, Direito eleitoral: para compreender a dinâmica do poder político. 3 ed. Belo Horizonte: Fórum, 2010, p. 90) .  
Com efeito, a partir desses excertos doutrinários, pode-se depreender que o alistamento eleitoral consiste em atribuição exclusiva da Justiça Eleitoral, na medida em que, conforme visto, constitui uma das etapas do processo eleitoral, o qual está inserido no contexto da função administrativa daquele ramo da justiça especializada. Contudo, isso não leva necessariamente à conclusão de que todas as atividades que compõem o procedimento de alistamento, inclusive as instrumentais e acessórias, devam ser obrigatoriamente desempenhadas por servidores de carreira.
De acordo com os elementos constantes dos autos, infere-se que as ações desempenhadas pelos terceirizados relacionam-se com atividades meramente operacionais de coletar dados dos eleitores e registrá-los em sistema informatizado próprio da Justiça Eleitoral (Sistema ELO) . Exigir que a simples coleta da biometria e seu registro no sistema sejam efetuados exclusivamente por servidor de carreira representaria subutilização dessa força de trabalho o que, consequentemente, não se coadunaria com o princípio da eficiência insculpido no caput do art. 37 da CF/1988. 
A Resolução TSE 21.538/2003 deixa assente o caráter meramente operacional, instrumental e acessório das atividades realizadas pelos atendentes da Justiça Eleitoral, as quais, de acordo com os dispositivos a seguir transcritos, dizem respeito a preenchimento de documentos, digitação de dados em sistema informatizado, verificação de aposição de assinatura ou de impressão digital pelo eleitor, entrega do protocolo de solicitação de alistamento, etc.:
Art. 9º No cartório eleitoral ou no posto de alistamento, o atendente da Justiça Eleitoral preencherá o RAE ou digitará as informações no sistema de acordo com os dados constantes do documento apresentado pelo eleitor, complementados com suas informações pessoais, de conformidade com as exigências do processamento de dados, destas instruções e das orientações específicas.
[...]
4º A assinatura do requerimento ou a aposição da impressão digital do polegar será feita na presença do atendente da Justiça Eleitoral, que deverá atestar, de imediato, a satisfação dessa exigência.
[...]
Art. 10. Antes de submeter o pedido a despacho do juiz eleitoral, o atendente providenciará o preenchimento ou a digitação no sistema dos espaços que lhe são reservados no RAE.
[...]
Art. 11. Atribuído número de inscrição, o atendente, após assinar o formulário, destacará o protocolo de solicitação, numerado de idêntica forma, e o entregará ao requerente, caso a emissão do título não seja imediata. (grifamos) 
Cumpre ainda acrescentar que as mudanças implementadas partir da edição da Resolução TSE 23.518/2017 não conferem aos colaboradores terceirizados qualquer atribuição que se relacione à gestão do cadastro de eleitores ou do processo de alistamento eleitoral. De acordo com previsto no art. 12 da Resolução TSE 23.440/2015, “as atividades relacionadas com a atualização do cadastro eleitoral mediante incorporação de dados biométricos, nos serviços ordinários ou de revisão, deverão ser supervisionadas por servidor do quadro de pessoal da Justiça Eleitoral” (grifamos) .
Em resposta à diligência, o TSE esclareceu que as alterações promovidas em seus normativos internos passaram a permitir a contratação de pessoal terceirizado de apoio administrativo tão somente para auxiliar no cadastramento biométrico, o que estabelece uma segregação entre a mera execução de atividades operacionais e a gestão do processo de alistamento eleitoral. Esta, conforme visto, continua sendo atribuição exclusiva dos servidores de carreira da Justiça Eleitoral.
Destaco ainda que o art. 10 da Resolução TSE 21.538/2003 determina que o pedido de alistamento deverá ser submetido a despacho do Juiz Eleitoral. Na mesma linha, os incisos VIII e IX do art. 35 da Lei 4.737/1965, a qual instituiu o Código Eleitoral Brasileiro, estabelecem como competências do Juiz Eleitoral a ação de “dirigir os processos eleitorais e determinar a inscrição e a exclusão de eleitores”, assim como a de “expedir títulos eleitorais e conceder transferência de eleitor” (grifamos) .
Constata-se, portanto, que o trabalho a ser desempenhado pelos colaboradores terceirizados não se reveste de qualquer poder decisório, pois, além de a gestão do processo de alistamento eleitoral continuar sendo atribuição dos servidores de carreira, a decisão acerca da qualificação e da inscrição dos eleitores, bem como da expedição dos títulos eleitorais, permanece competindo exclusivamente ao Juiz Eleitoral.
A meu ver, a execução das atividades operacionais de alistamento e revisão eleitoral pelos terceirizados, incluindo a incorporação de dados biométricos, também não compromete a lisura do processo, tampouco a integridade dos dados dos eleitores. Conforme informou o TSE, por meio do Provimento 7 – CGE, definiu-se perfil específico, denominado “apoio administrativo”, o qual limitou o acesso dos contratados somente a funcionalidades específicas do Sistema ELO (peça 8, p. 4) .
Essa medida, segundo o órgão, visa garantir a preservação da intimidade, da vida privada, da honra e da imagem do cidadão, pois o perfil “apoio administrativo” não terá acesso a dados pessoais dos eleitores. De acordo com a Resolução TSE 23.490/2016, art. 29, § 3º, os seguintes dados são considerados pessoais: ocupação, estado civil, escolaridade, telefone, impressões digitais, fotografia, assinatura digitalizada e endereço. 
O Provimento 7 – CGE também estabeleceu, em seu art. 3º, que “o uso inadequado das funcionalidades do perfil ‘apoio administrativo’ sujeitará os infratores à apuração de responsabilidade civil e criminal e imediato descredenciamento do usuário, além das demais sanções cabíveis”, o que confere ainda mais segurança e confiabilidade ao processo de execução indireta das atividades inerentes ao alistamento (peça 8, p. 50) .
Cumpre rememorar que o denunciante considera ilegal a possibilidade de terceirização das atividades de atualização cadastral dos eleitores por acreditar que estas se sobrepõem às atribuições exclusivas dos servidores da Justiça Eleitoral. Sobre o tema, releva esclarecer que a Lei 11.416/2006, que dispõe sobre as carreiras dos servidores do Poder Judiciário da União, determinou, em seu art. 4º, que as atribuições dos cargos que compõem a aludida carreira deveriam ser descritas em regulamento próprio.
No âmbito da Justiça Eleitoral, a norma que possui tal finalidade é a Resolução 20.761/2000. Entre os cargos listados em seu anexo, somente para os de Analista Judiciário e de Técnico Judiciário, ambos da área administrativa, poderia eventualmente ocorrer a sobreposição de atribuições. No entanto, por meio do cotejo entre as atividades a serem desempenhadas pelos colaboradores terceirizados, mencionadas no parágrafo 15 deste parecer, e aquelas previstas no normativo para os referidos cargos, não se constatou a sobreposição alegada.
As atribuições específicas dos servidores de carreira englobam, em regra, atividades de pesquisa de legislação, de jurisprudência e de doutrina, instrução de procedimentos administrativos, elaboração de pareceres técnicos, acompanhamento da legislação relacionada à sua área de atuação, planejamento, execução e monitoramento de projetos, programas e planos de ação, etc. (peça 8, p. 16 e 31) . 
Conforme se nota, ao contrário do que aduz o denunciante, não se pode afirmar que existe uma patente coincidência entre as atividades a serem desempenhadas pelos colaboradores terceirizados e aquelas previstas no plano de carreira dos servidores da Justiça Eleitoral. Dessa forma, de acordo com informação do TSE, as tarefas a serem executadas pelos agentes terceirizados talvez pudessem se sobrepor às competências que eram atribuídas ao cargo de Auxiliar Judiciário, carreira que foi colocada em extinção pela Lei 11.202/2005.
Portanto, considero que a terceirização está sendo autorizada para a execução de tarefas operacionais que não envolvem complexidade, poder decisório ou necessidade de planejamento. Além disso, conforme já mencionado, a execução dessas tarefas será submetida à supervisão constante por parte dos servidores de carreira. 
A possibilidade de terceirização ora em análise somente foi autorizada em razão do excessivo volume de trabalho excepcional e temporário decorrente da nova sistemática de identificação biométrica do eleitor brasileiro. De acordo com o TSE, a modernização do processo eleitoral com a implantação de identificação biométrica teve início em 2008. Nas eleições de 2018, estavam aptos a votar por meio do uso da biometria 87.363.098 eleitores, o que corresponde somente a 59,31% do eleitorado nacional. A meta é o cadastramento biométrico de todos os eleitores até o final do ano de 2022.
Destarte, a interrupção dos serviços para que se possa proceder à contratação de servidores ou de pessoal temporário – na forma requerida pelo denunciante e na linha do que foi sugerido pelo auditor – certamente demandaria a adoção de providências que envolveriam longo período de tempo, tais como criação de novas vagas, autorização e realização de concurso público ou de processo seletivo simplificado, conforme o caso, treinamento dos novos servidores, etc. Todo esse contexto imporia óbice possivelmente intransponível ao alcance da meta de recadastramento biométrico estabelecida pelo TSE, o que poderia, inclusive, ocasionar embaraços à realização das eleições presidenciais de 2022.
Friso também que se encontra em andamento a implementação da Identificação Civil Nacional (ICN) , na qual está prevista a emissão de um documento de identificação único, denominado Documento Nacional de Identidade (DNI) , que abrangerá todos os dados de identificação do cidadão. Como o art. 2º da Lei 13.444/2017 estipula que a ICN utilizará a base de dados biométricos da Justiça Eleitoral, o atraso no alcance das metas estabelecidas pelo TSE comprometeria também a conclusão desse importante projeto do Governo Federal.
Ademais, o recadastramento biométrico dos eleitores configura-se circunstância peculiar, transitória e temporária e, em razão disso, não justifica a criação de novas vagas e a realização de concurso público, pois, após a finalização das atividades, prevista para 2022, não haveria demanda de trabalho para os servidores recém contratados. Além disso, a adoção dessa medida careceria de razoabilidade por estar em total dissonância com a atual conjuntura econômica do país. A contratação de pessoal efetivo pleiteada pelo denunciante pode até mesmo ser inviável, em razão da promulgação da Emenda Constitucional 95 de 2016, que instituiu novo regime fiscal e limitou, por vinte anos, o crescimento das despesas públicas da União.
Poder-se-ia, então, cogitar ser possível a contratação de pessoal por tempo determinado, para atender à necessidade temporária de excepcional interesse público, nos termos previstos na Lei 8.745/1993 e conforme proposto pelo auditor responsável pela instrução desta denúncia. Entretanto, em resposta à diligência, o TSE apresentou justificativas plausíveis para não proceder dessa maneira, entre as quais destaco (peça 8, p. 66-67) :
as atividades a serem desempenhadas pelos terceirizados não se enquadram nas circunstâncias consideradas como necessidade temporária de excepcional interesse público, especificadas, de forma exaustiva, no art. 2º da Lei 8.745/1993;
a realização do processo seletivo simplificado exigido pela lei para a contratação de pessoal temporário causaria impacto negativo no alcance das metas de recadastramento biométrico estabelecidas; e
a terceirização mostrou-se ser mais econômica, em comparação à contratação temporária.
A documentação enviada pelo TSE em resposta à diligência também deu notícia de que matéria similar à que constitui o objeto da presente denúncia foi analisada, pelo Conselho Nacional de Justiça (CNJ) , por intermédio do Procedimento de Controle Administrativo número 001642-13.2015.2.00.000, o qual foi instaurado a partir de pedido de anulação da Resolução TSE 23.440/2015, em razão de a referida norma ter passado a admitir a possibilidade de contratação de empresas terceirizadas para auxiliarem na implementação de dados biométricos no cadastro eleitoral. Naquela ocasião, por decisão monocrática exarada, em 22/5/2015, pelo Conselheiro Gustavo Tadeu Alckmin, o CNJ decidiu pela inexistência de ilegalidade no normativo impugnado. Em sede de recurso administrativo, o pedido foi novamente negado (peça 8, p. 6-7) .
Passo a seguir a tecer breves considerações acerca da alegada incompatibilidade da Lei 7.444/1985 com a CF/1988. No ordenamento jurídico brasileiro, com o advento de uma nova constituição, permanecem válidas todas as normas infraconstitucionais que forem com ela compatíveis sob o aspecto material. Em outras palavras, desde que materialmente compatíveis, as leis que existiam antes da promulgação de uma nova constituição são por ela recepcionadas.
Impende enfatizar que a recepção depende somente da existência de compatibilidade material (quanto ao conteúdo) entre a norma infraconstitucional preexistente e a nova ordem constitucional. A compatibilidade formal não é necessária, na medida em que já foi aferida em relação à carta magna pretérita. Outro aspecto relevante é que as normas materialmente incompatíveis com a nova constituição são consideradas por ela não recepcionadas e, por conseguinte, são revogadas. Caso uma norma infraconstitucional seja inicialmente qualificada como recepcionada, eventual controvérsia que surja posteriormente acerca de sua ilegitimidade (não recepção) pode ser levada à apreciação do Supremo Tribunal Federal (STF) . 
Ao apreciar a ADPF 33-5/PA, a Corte Suprema assentou o entendimento de que cabe “arguição de descumprimento de preceito fundamental para solver controvérsia sobre legitimidade de lei ou ato normativo federal, estadual ou municipal, inclusive anterior à constituição” (grifamos) . No voto que conduziu o julgamento do referido processo, o relator, Ministro Gilmar Mendes, deixou assente que:
[...] essa solução [apreciação de controvérsia sobre legitimidade de lei anterior à constituição por meio da ADPF] vem colmatar uma lacuna importante no sistema constitucional brasileiro, permitindo que controvérsias relevantes afetas ao direito pré-constitucional sejam solvidas pelo STF com eficácia geral e efeito vinculante. (grifamos) 
No caso em análise, o denunciante aduziu que os artigos 7º, parágrafo único, e 9º, inciso III, da Lei 7.444/1985 seriam incompatíveis com a Constituição Federal de 1988. Com efeito, os artigos contestados preveem a possibilidade de as atividades necessárias para a implementação do processamento eletrônico de dados no alistamento eleitoral, bem como para a revisão do eleitorado, serem realizadas por meio da celebração de convênios ou contratos com entidades da Administração Pública ou com empresas cujo capital seja exclusivamente nacional.
Dessa forma, avalio que somente seria factível admitir a não recepção desses dispositivos caso tivesse restado comprovado que as atividades a serem exercidas pelos agentes terceirizados efetivamente se sobrepõem àquelas previstas nos planos de carreira da Justiça Eleitoral, o que representaria afronta direta ao princípio do concurso público, previsto no art. 37 da CF/1988. Todavia, conforme análise empreendida neste parecer, com destaque para os parágrafos 23 a 27, tal circunstância não se confirmou. 
Outrossim, as diretrizes estabelecidas pela Lei 7.444/1985 para a implantação do processamento eletrônico de dados no alistamento eleitoral e na revisão do eleitorado são utilizadas como fundamento para diversas normas internas do TSE, como as Resoluções TSE 19.875/1998, 22.688/2007, 23.061/2009 e 23.335/2011, além daquelas questionadas pelo denunciante.
Impende ainda frisar que, ao apreciar recurso interposto no âmbito do já mencionado Procedimento de Controle Administrativo número 001642-13.2015.2.00.000, o CNJ não identificou qualquer incompatibilidade entre a aludida lei e a constituição:
Ademais, o recorrente insurge-se contra a aplicação da Lei n° 7.444/1985, por suposta incompatibilidade com a disposição constitucional do concurso público. Entretanto, a previsão legal, com caráter excepcional e especial, não encontra óbice no ordenamento jurídico vigente e confirma a legalidade da regulamentação promovida pelo TSE. (grifamos) 
Além de ter sido considerada legítima pelo CNJ, em consulta ao sítio da Câmara dos Deputados na Internet, constata-se que a única ação proposta contra a Lei 7.444/1985, questionando sua legitimidade em face da CF/1988, foi a ADPF 541/DF. Nesse processo, o Partido Socialista Brasileiro (PSB) pleiteou a declaração da não recepção parcial do artigo 3º, parágrafo 4º, daquela norma, na parte em que autoriza o cancelamento do título do eleitor que não atenda ao chamamento para a realização de revisão do seu cadastro.
Por maioria de votos, o STF julgou improcedente a ADPF 541/DF. No voto do Ministro Luiz Roberto Barroso, relator do processo, ficou consignada a informação de que “a Lei 7.444/1985 está em vigor há mais de 30 anos. O procedimento de revisão com biometria vem sendo implantado há mais de 11 anos. Múltiplas eleições se processaram sob a vigência de tais normas” (grifamos) . Constata-se, portanto, não haver que se falar em não recepção da Lei 7.444/1985 pela Constituição Federal de 1988.
Em razão da pertinência com a matéria ora em análise, releva informar que, no âmbito do TC Processo 004.036/2014-0, este Tribunal analisou representação que também tratou de supostas irregularidades na contratação de pessoal terceirizado para a realização de cadastramento biométrico pelo Tribunal Regional Eleitoral da Paraíba (TRE-PB) . Naquela ocasião, a despeito de ter acolhido as razões de justificativas apresentadas pelos responsáveis, por meio do Acórdão 3437/2014-TCU-Segunda Câmara, o Tribunal considerou irregular a terceirização.
No entanto, a meu ver, a situação que se constatou naquele processo não se amolda perfeitamente às circunstâncias averiguadas na presente denúncia. Naquela ocasião, foi analisado um caso concreto de contratação de empresa terceirizada para a realização do cadastramento biométrico, na qual o próprio contrato de prestação dos serviços consignou expressamente a informação que se tratava de realização de atividades cuja natureza dos serviços caracterizavam atribuições inerentes à atividade-fim do TRE/PB (TC Processo 004.036/2014-0, peça 27, p. 4) .
Além disso, a análise empreendida naquela representação concluiu que as atividades desempenhadas pelos terceirizados consistiam em prática de ato administrativo de inscrição de eleitores, o que, segundo a unidade técnica responsável pela instrução processual, se enquadraria na vedação prevista no art. 9º, incisos I, II e III, alínea “c”, da Instrução Normativa 02/2008 (IN MPOG/SLTI 2/2008) , vigente à época. No entanto, conforme restou demonstrado por meio da análise perpetrada neste parecer, as atividades acessórias e complementares ao alistamento eleitoral – tais como avaliação de conformidade documental e inserção de dados dos eleitores em sistema informatizado próprio – não se confundem com o ato de registro e inscrição do eleitor propriamente dito, o qual, conforme visto anteriormente, é de competência exclusiva do Juiz Eleitoral, nos termos do art. 35, inciso VIII, do Código Eleitoral Brasileiro.
A IN MPOG/SLTI 2/2008 dispunha sobre as regras e diretrizes para a contratação de serviços pela Administração Pública. A despeito de ter sido direcionada ao Poder Executivo, o normativo passou a ser adotado, subsidiariamente, nas contratações efetuadas também pelos poderes legislativo e judiciário. A propósito, o TCU, por meio do Acórdão 1584/2010-TCU-Plenário, recomendou à Justiça Federal, Seção Judiciária do Estado de Roraima, que, nos editais de licitação, observasse o disposto na aludida instrução normativa.
Conquanto ainda não estivesse em vigor na ocasião da edição da Resolução TSE 23.518/2017 – a qual passou a admitir, a partir de abril de 2017, a terceirização dos serviços de cadastramento biométrico – impende ressaltar que a nova sistemática prevista pelo TSE encontra-se em consonância com a Instrução Normativa 5/2017, regulamento que revogou a IN MPOG/SLTI 2/2008 e estabeleceu novas diretrizes para a contratação de serviços sob o regime de execução indireta no âmbito da Administração Pública federal. Vejamos o que diz a nova norma em relação às vedações para a contratação de serviços terceirizados:
Art. 9º Não serão objeto de execução indireta na Administração Pública federal direta, autárquica e fundacional:
I - atividades que envolvam a tomada de decisão ou posicionamento institucional nas áreas de planejamento, coordenação, supervisão e controle;
II - as atividades consideradas estratégicas para o órgão ou entidade, cuja terceirização possa colocar em risco o controle de processos e de conhecimentos e tecnologias;
III - as funções relacionadas ao poder de polícia, de regulação, de outorga de serviços públicos e de aplicação de sanção; e
IV - as atividades inerentes às categorias funcionais abrangidas pelo plano de cargos do órgão ou entidade, salvo expressa disposição legal em contrário ou quando se tratar de cargo extinto, total ou parcialmente, no âmbito do quadro geral de pessoal. (grifamos) 
As atividades meramente operacionais a serem desempenhadas pelos agentes terceirizados no apoio ao procedimento de cadastramento biométrico não se enquadram em nenhuma das hipóteses previstas acima (as quais guardam estreita relação com as atribuições de analistas e técnicos judiciários, área administrativa) , tampouco se sobrepõem, conforme visto anteriormente, às atribuições exclusivas dos cargos que integram as carreiras constantes do plano de cargos da Justiça Eleitoral. Pelo contrário, a contratação de pessoal terceirizado pretendida pelo TSE se adequa perfeitamente ao disposto no parágrafo único do mencionado artigo 9º da Instrução Normativa 5/2017, o qual prevê o seguinte:
Parágrafo único. As atividades auxiliares, instrumentais ou acessórias às funções e atividades definidas nos incisos do caput podem ser executadas de forma indireta, sendo vedada a transferência de responsabilidade para realização de atos administrativos ou a tomada de decisão para o contratado. (grifamos) 
Por fim, impõe ressaltar que o denunciante trouxe também ao conhecimento deste Tribunal comunicado da Coordenadoria de Supervisão e Orientação às Zonas Eleitorais da Corregedoria Regional Eleitoral do Rio de Janeiro, direcionada aos Chefes de Cartório, orientando-os a atribuir aos atendentes terceirizados o perfil “operador” no Sistema ELO, em vez do perfil “apoio administrativo” criado especificamente para esses agentes (peça 18, p. 4) .
Conforme mencionado anteriormente, a atribuição do perfil específico de “apoio administrativo” foi estipulada pelo artigo 29, § 5º, da Resolução TSE 21.538/2003, bem como pelo artigo 12, §§ 2º e 3º, da Resolução TSE 23.440/2015, com vistas a garantir a preservação da integridade dos dados privados do eleitor. Com o intuito de sanar a referida impropriedade, o titular da subunidade sugeriu, no item 14.4 de seu pronunciamento, “informar” aos órgãos responsáveis para que adotem as providências que considerarem cabíveis (peça 25, p. 3) 
Não obstante, como se trata de descumprimento de normativos internos do TSE, com a devida vênia, reputo que tal circunstância deva ser objeto de ciência, nos termos do disposto no artigo 4º da Portaria-Segecex 13/2011 a seguir transcrito:
Art. 4º.  As falhas formais ou descumprimento de leis, normas ou jurisprudência que não tenham ensejado proposta de aplicação de multa nem de determinação constarão de item específico da proposta de encaminhamento e devem ser objeto de CIÊNCIA aos responsáveis pelo órgão/entidade. 
Diante do exposto, por considerar improcedente a presente denúncia, este membro do Ministério Público de Contas manifesta-se de acordo com o encaminhamento alvitrado pelo titular da 3ª DT da SecexAdministração, sem prejuízo de propor a seguinte redação para o item 14.4 do pronunciamento constante da peça 25, p. 3:
	14.4. Dar ciência ao Tribunal Superior Eleitoral e à Corregedoria do Tribunal Regional Eleitoral do Rio de Janeiro que a habilitação dos atendentes terceirizados no perfil “operador” do Sistema ELO, em vez do perfil “apoio administrativo”, afronta o disposto no artigo 29, § 5º, da Resolução TSE 21.538/2003, bem como no artigo 12, §§ 2º e 3º, da Resolução TSE 23.440/2015.
	
	 É o Relatório.

Aracéli Alves Rodrigues (OAB/DF 26.720) e outros, todos sócios de Cassel Ruzzarin Santos Rodrigues Advogados (OAB/DF 1124/06)

Sérgio Ricardo Costa Caribé

DENÚNCIA. CONTRATAÇÃO DE PESSOAL TERCEIRIZADO PARA A REALIZAÇÃO DE SERVIÇOS TEMPORÁRIOS PARA CADASTRAMENTO BIOMÉTRICO. CONHECIMENTO. IMPROCEDÊNCIA. LEVANTAMENTO DO SIGILO DOS AUTOS. ARQUIVAMENTO.

DENÚNCIA (DEN)

Inicialmente, registro que atuo nos presentes autos por força do art. 152 do Regimento Interno do TCU (RI/TCU) .
2.	Por oportuno, ratifico a posição adotada em despacho pelo então relator, Ministro José Múcio Monteiro, no sentido de conhecer da denúncia por estarem preenchidos os requisitos de admissibilidade aplicáveis à espécie.
3.	Trata-se de denúncia, com pedido de medida cautelar, acerca de possíveis irregularidades ocorridas no Tribunal Superior Eleitoral (TSE) no que concerne à contratação de pessoal terceirizado para a realização de serviços temporários para cadastramento biométrico, fundamentada na Resolução TSE 23.518/2017.
4.	O denunciante alega, em síntese, que esses serviços, terceirizados à iniciativa privada por meio de mero ato administrativo, seriam exclusivos dos servidores do TSE.  Além disso, essa terceirização estaria amparada em dispositivo da Lei 7.444/1985, que o denunciante considera não ter sido recepcionada pela atual Constituição por afronta ao Decreto 2.217/1997 e ao art. 37, II, da Constituição Federal.
5.	Ademais, segundo o denunciante, a Resolução TSE 23.518/2017 previa anteriormente que  as funções de atualização ordinária do cadastro eleitoral fossem realizadas por “servidores” e não por "atendentes" da Justiça Eleitoral. Mais tarde, porém,  foi adicionado o artigo 4º- A à Resolução TSE 23.234/2010, o que possibilitou a ampliação da abrangência de atividades objeto de execução indireta.
6.	Ao fim, requer o denunciante:
a) a concessão de medida cautelar para suspender os efeitos da Resolução 23.518/2017 e, em consequência, de todas as contratações terceirizadas;
b) a procedência da denúncia com a declaração de nulidade da Resolução 23.518/2017;
c) a declaração de nulidade das eventuais contratações realizadas com base no disposto na Resolução 23.518/2017;
d) que seja determinado ao TSE e ao TRE/RJ que se abstenham de terceirizar e contratar serviços que coincidam com as atribuições dos servidores ocupantes de cargos do quadro de pessoal da Justiça Eleitoral.
7.	Mais tarde, o  denunciante requereu, em defesa da categoria representada, a sua admissão como interessado no processo, a fim de que lhe fossem facultadas a manifestação e a  sustentação oral, bem assim pudesse obter cópias nos autos, no momento oportuno.
8.	No mesmo despacho em que conheceu da presente denúncia, o então relator, Ministro José Múcio Monteiro, indeferiu a medida cautelar pleiteada por não estarem presentes os pressupostos para sua adoção, ressaltando que “assiste razão a unidade técnica ao apontar a presença do periculum in mora reverso, visto que “eventual suspensão da resolução em análise pode afetar os prazos do TSE para a conclusão do recadastramento biométrico”.
 
9.	Naquela oportunidade, o então relator determinou a realização de diligência à diretoria- geral da secretaria do TSE “a) cópia, na íntegra do Processo Administrativo 0601499-6, que fundamentou a Resolução-TSE 23.518/2017; b) manifestação quanto a inicial desta denúncia (peça 2) , em especial quanto à compatibilidade das alterações oriundas da Resolução-TSE 23.518/2017 com a legislação relacionada a execução indireta de atividades que constituem área de competência legal do órgão (itens 10/24) ; c) outras informações que julgar relevantes relacionadas à matéria”.
10.	Atendida a diligência feita ao TSE, o auditor responsável pela instrução deste processo concluiu ser a denúncia parcialmente procedente em vista da terceirização de serviço público de recadastramento eleitoral, realizado pela Justiça Eleitoral à época dos fatos, sem amparo constitucional. 
11.	Não obstante, o auditor afirmou não haver evidência da necessidade de realização de concurso público para realização desses serviços de recadastramento eleitoral biométrico caracterizados pela excepcionalidade e pela temporariedade. Destacou, porém, que o TSE deveria assinar prazo para a conclusão dessa terceirização, porém, sem prejudicar as eleições realizadas em 2018.
12.	        Na esteira de suas conclusões, o auditor propôs, em síntese, a realização da oitiva do TSE e do Tribunal Regional Eleitoral do Rio de Janeiro (TRE/RJ) para que se manifestassem sobre:
                   “a) a falta de amparo constitucional para a contratação de pessoal terceirizado na realização de serviço de alistamento eleitoral, com o objetivo de assegurar que as atividades necessárias para o cadastramento eleitoral sejam realizadas na forma prevista no art. 37, incisos II (investidura em cargo público por meio de concurso público) e IX (contratação por tempo determinado para atender à necessidade temporária de excepcional interesse público) , da CF/1988; e 
                  b) a possível fixação de prazo para encerramento dos contratos de terceirização vigentes e a realização de estudo que contemple a identificação da real demanda de serviço permanente e temporário de modo a proceder, conforme o caso, à admissão de pessoal na forma prevista no art. 37, incisos II e IX, da CF/1988;”
13.	Entretanto, o diretor da subunidade abriu divergência parcial no tocante à proposta encaminhada na instrução deste processo, tendo sua posição chancelada pela titular da SecexAdmin.
14.        Em seu parecer, o diretor da subunidade, em suma, assevera que a Lei 7.444/1985 foi recepcionada pela Carta Política de 1988 e que a norma estabelece casos de contratação por tempo determinado para atender à necessidade temporária de excepcional interesse público, como a que ocorre no cadastramento biométrico dos eleitores. 
15.              Nesse cenário, de acordo com o diretor, a Resolução-TSE 23.518/2017 atenderia ao art. 9º, inciso III da Lei 7.444/1985, podendo-se considerar a presente denúncia improcedente, perdendo o objeto a oitiva do TSE proposta pelo auditor (item 12 supra) .
16.               Entretanto, observa o diretor que houve orientação por e-mail realizada pela Coordenação de Supervisão e Orientação às Zonas Eleitorais, da Corregedoria Regional Eleitoral do Rio de Janeiro, à Corregedoria do TRE/RJ, bem como ao TSE,  para habilitar os atendentes terceirizados junto ao Sistema ELO no perfil operador e não no perfil apoio administrativo, conforme estabelecido na Resolução-TSE 21.538/2013.
17.	        Assim,  conclui o diretor que, embora a matéria não faça parte da denúncia que trata tão somente da fundamentação para a contratação de terceirizados, a habilitação em perfil indevido permitiria que o pessoal terceirizado acessasse informações sensíveis que deveriam ser restritas aos servidores do TCE.
18.	        Em vista dessas conclusões, o diretor da subunidade propôs, em resumo: 
         a) considerar improcedente a presente denúncia; 
         b) levantar o sigilo dos presentes autos; 
         c) indeferir o pedido de ingresso da denunciante como interessado no presente processo e, consequentemente, do pedido de sustentação oral; 
         d) informar, para a adoção das providências que considerarem cabíveis ante o risco de empregados terceirizados terem acesso a informações que deveriam estar restrita à servidores públicos da Justiça Eleitoral, ao Tribunal Superior Eleitoral e à Corregedoria do Tribunal Regional Eleitoral do Rio de Janeiro que houve orientação, por e-mail, realizada pela Coordenação de Supervisão e Orientação às Zonas Eleitorais, da Corregedoria Regional Eleitoral do Rio de Janeiro, no sentido de se realizar a habilitação dos atendentes terceirizados junto ao Sistema ELO no perfil operador e não no perfil apoio administrativo, que é o estabelecido na Resolução-TSE 21.538/2013.
19.	      O representante do MPTCU, Procurador Sérgio Ricardo Costa Caribé, anuiu à proposta da SecexAdmin com a adequação de redação no item “d” acima, tendo em vista que deve ser dada ciência ao órgão em razão de descumprimento de normativos internos do TSE,  nos termos do artigo 4º da Portaria-Segecex 13/2011:
“Dar ciência ao Tribunal Superior Eleitoral e à Corregedoria do Tribunal Regional Eleitoral do Rio de Janeiro que a habilitação dos atendentes terceirizados no perfil “operador” do Sistema ELO, em vez do perfil “apoio administrativo”, afronta o disposto no artigo 29, § 5º, da Resolução TSE 21.538/2003, bem como no artigo 12, §§ 2º e 3º, da Resolução TSE 23.440/2015.”
20.	       Tendo em vista o deslinde da matéria tratada nestes autos, adoto como minhas razões de decidir as análises e conclusões finais da SecexAdmin, endossadas pelo MPTCU, com as devidas depurações, sem prejuízo de fazer, na deliberação, o ajuste adicional que entendo pertinente no sentido de conhecer da presente denúncia.
 Em face do exposto, Voto por que seja adotado o Acórdão que ora submeto ao escrutínio do Pleno.
TCU, Sala das Sessões Ministro Luciano Brandão Alves de Souza, em 28 de agosto de 2019.
RAIMUNDO CARREIRO 
Relator